ACORDAO-COMPLETO-2482902

ACÓRDÃO 8496/2021 ATA 22/2021 - SEGUNDA CÂMARA

VISTA, relatada e discutida esta tomada de contas especial instaurada em cumprimento ao item 9.2 do Acórdão 1290/2018-TCU-Plenário, em razão de indícios de fraude à licitação no Pregão Presencial 171/2007 e de pagamentos por equipamentos de saúde não entregues no Contrato 019/2008, conduzidos pelo Instituto Nacional de Traumatologia e Ortopedia,
ACORDAM os Ministros do Tribunal de Contas da União, reunidos em sessão da Segunda Câmara, ante as razões expostas pelo Relator, em: 
9.1.¿considerar Francisco Matheus Guimarães revel, para todos os efeitos, dando-se prosseguimento ao processo, nos termos do art. 12, § 3º, da Lei 8.443/1992; 
9.2. com fundamento nos arts. 1º, inciso I, 16, inciso III, "b" , e 19, da Lei 8.443/1992, julgar irregulares as contas de Francisco Matheus Guimarães;
9.3.¿com fundamento nos arts. 1º, inciso I, 16, inciso III, alínea "c", e 19, da Lei 8.443/1992, julgar irregulares as contas de Geraldo da Rocha Motta Filho, Naasson Trindade Cavanellas, Júlio Cezar Alvarez e Stryker do Brasil Ltda., condenando-os solidariamente ao pagamento do débito discriminado a seguir, atualizado monetariamente e acrescido dos juros de mora devidos, calculado desde a data de ocorrência indicada até sua efetiva quitação, na forma da legislação vigente, fixando o prazo de 15 (quinze) dias, a contar do recebimento da notificação, para que seja comprovado, perante este Tribunal, o recolhimento da quantia ao Fundo Nacional de Saúde, nos termos do art. 23, inciso III, alínea "a", da referida Lei, c/c o art. 214, inciso III, alínea "a", do Regimento Interno do TCU:
	Data de ocorrência
	Valor Histórico

	16/12/2008
	4.044.979,55

	16/12/2008
	1.324.222,29

	28/05/2009
	425.787,30

	28/05/2009
	55.899,45

9.4. com fundamento no art. 57 da Lei 8.443/1992, aplicar, individualmente, a Geraldo da Rocha Motta Filho, Naasson Trindade Cavanellas, Júlio Cezar Alvarez e Stryker do Brasil Ltda. multa no valor de R$¿1.000.000,00 (um milhão de reais) , atualizado monetariamente desde a data do presente acórdão até a do efetivo recolhimento, se for pago após o vencimento, na forma da legislação vigente, fixando o prazo de 15 (quinze)  dias, a contar do recebimento da notificação, para que seja comprovado, perante este Tribunal, o recolhimento da quantia ao Tesouro Nacional, nos termos do art. 23, inciso III, alínea "a", da referida Lei, c/c o art. 214, inciso III, alínea "a", do Regimento Interno do TCU;
9.5. com fundamento no art. 26 da Lei 8.443/1992, autorizar, se requerido, o pagamento da importância devida em até 36 (trinta e seis) parcelas mensais e consecutivas, fixando o prazo de 15 (quinze) dias, a contar do recebimento da notificação, para que seja comprovado, perante este Tribunal, o recolhimento da primeira parcela, e de 30 (trinta) dias, a contar da parcela anterior, para que seja comprovado o recolhimento das demais parcelas, devendo incidir sobre cada valor mensal os devidos acréscimos legais, na forma prevista na legislação vigente, além de alertar que a falta de comprovação do recolhimento de qualquer parcela importará no vencimento antecipado do saldo devedor, nos termos do art. 217 do Regimento Interno do TCU; 
9.6. com fundamento no art. 28 da Lei 8.443/1992, autorizar, desde logo, a cobrança judicial das dívidas, caso não atendida a notificação; 
9.7. com fundamento no art. 16, § 3º, da Lei 8.443/1992, c/c art. 209, § 7º, do Regimento Interno do TCU, remeter cópia deste acórdão à Procuradoria da República no Rio de Janeiro, para adoção das medidas que entender cabíveis; 
9.8. dar ciência deste acórdão ao Ministério da Saúde, ao Instituto Nacional de Traumatologia e Ortopedia e aos responsáveis.

Tomada de Contas Especial instaurada em cumprimento ao item 9.2 do Acórdão 1290/2018-TCU-Plenário, em razão de pagamento por equipamentos de saúde não entregues.

Segunda Câmara

3. Responsáveis: Francisco Matheus Guimarães (XXX.242.227-XX); Geraldo da Rocha Motta Filho (XXX.619.607-XX); Julio Cezar Alvarez (XXX.964.048-XX); Naasson Trindade Cavanellas (XXX.507.367-XX); Stryker do Brasil Ltda. (02.966.317/0001-02); Tito Henrique de Noronha Rocha (XXX.839.207-XX)

13.1. Ministros presentes: Augusto Nardes (na Presidência), Aroldo Cedraz, Raimundo Carreiro e Bruno Dantas (Relator).
13.2. Ministro-Substituto presente: Marcos Bemquerer Costa.

ACORDAO-COMPLETO-2514507

Acórdão 1429/2022 - Segunda Câmara

ACORDAO-COMPLETO-2501046

Acórdão 12485/2021 - Segunda Câmara

ACORDAO-COMPLETO-2493118

Acórdão 10268/2021 - Segunda Câmara

BRUNO DANTAS

Por registrar as principais ocorrências dos autos até o momento, resumindo os fundamentos das peças acostadas, adoto como relatório, com os ajustes necessários, a instrução da secretaria responsável pela análise do processo (peça 83) , que contou com a anuência do corpo diretivo da unidade (peças 84 e 85) , seguida de trecho do Parecer do Ministério Público junto ao TCU (peça 86) : 
"INTRODUÇÃO
1. Trata-se de tomada de contas especial instaurada em cumprimento ao comando ínsito no item 9.2 do Acórdão 1290/2018-TCU-Plenário - Rel. Min. Bruno Dantas em razão de indícios de fraude à licitação Pregão Presencial 171/2007 promovida pelo Instituto Nacional de Traumatologia e Ortopedia (Into) e pagamentos do Contrato 019/2008, celebrado entre o Into e a Stryker do Brasil Ltda. por equipamentos de saúde cuja entrega não foi comprovada, conforme apurados em auditoria realizada por equipe deste Tribunal de Contas no referido instituto.
HISTÓRICO
2. A fiscalização que originou esta TCE foi motivada por informações fornecidas ao Poder Judiciário relativas à colaboração premiada do Sr. Cesar Romero, que já ocupou os cargos de chefe da assessoria jurídica do Into e de subsecretário executivo da secretaria de saúde do Estado do Rio de Janeiro (peças 6 e 104 do TC Processo 014.858/2017-7) .
3. Conforme informações extraídas dos autos do processo 0503012-97.2017.4.02.5101, em trâmite na Justiça Federal (7ª Vara Federal Criminal da Seção Judiciária do Rio de Janeiro) , existiria um esquema orquestrado para fraudar licitações e desviar recursos públicos nas aquisições de equipamentos hospitalares importados efetuadas no referido estado, envolvendo as empresas do cartel chamado 'clube do pregão internacional' (Rizzi, M.D. Internacional, Aka Trade, Indumed, Per Prima, Comercial Médica, Philips Medical Systems Nederland B.V., Dbs3 Comercial Científica, Drager, Helo Med, Maquet, Dixtal, New Service, Ultra Imagem, M&M Lopes, Stryker, Macromed, Multimedic, Aga Med) .
4. No curso da fiscalização realizada no Into, a equipe de auditoria da então Secex-RJ analisou nove processos de contratação que envolveram ao todo R$ 178.315.100,70, valor correspondente ao somatório do total homologado nos pregões 124/2006, 164/2009, 147/2007, 131/2009, 135/2008, 146/2007, 135/2006, 171/2007 e 193/2010.
5. A equipe de auditoria constatou direcionamento no resultado das licitações, bem como evidências de pagamento sem a correspondente contraprestação contratual, caracterizados pelas seguintes ocorrências: a) falta de publicação em qualquer veículo internacional de divulgação; b) pregão na forma presencial em vez de eletrônico; c) simulação de competição na fase de lances; d) exigência indevida da carta de solidariedade no edital; e) ordens bancárias feitas com base em licenças de importação canceladas; e f) falta de comprovação do recebimento dos objetos;
6. Ficou evidenciado, também, que os responsáveis pela Secretaria de Assistência à Saúde do Ministério da Saúde, além de não apresentarem os dados das prestações de contas do Projeto Suporte, não observaram os termos do art. 5º da Portaria GM-MS 401/2005 que atribui à SAS a avaliação da execução da implementação desse projeto.
7. Ao apreciar o processo de fiscalização (TC Processo 014.858/2017-7) , o Plenário desta Corte de Contas prolatou o Acórdão 1290/2018-TCU-Plenário - Rel. Min. Bruno Dantas (peça 1) acolhendo a proposta da então Secex-RJ de desconsideração da personalidade jurídica e conversão dos autos em tomadas de contas especial nos seguintes termos:
'ACORDAM os Ministros do Tribunal de Contas da União, reunidos em sessão Plenária, ante as razões expostas pelo Relator, em:
9.1. com fundamento no art. 50 do Código Civil, desconsiderar, desde já, a personalidade jurídica das empresas Stryker do Brasil Ltda. (02.966.317/0001-02) , Oscar Iskin & Cia Ltda. (33.020.512/0002-50) , Indumed Comércio Importação e Exportação de Produtos ME. (01.985.366/0001-20) , Drager Industria e Comercio Ltda. (02.535.707/0001-28) , Maquet do Brasil Equipamentos Médicos Ltda. (06.028.137/0001-30) e MD International Equipamentos Médicos Comércio e Indústria Ltda. (03.135.603/0001-99) , para responsabilizar seus sócios Júlio Cezar Alvarez (XXX.964.048-XX) , Miguel Iskin (XXX.294.147-XX) , Roberto Nudelmann Gomes (XXX.373.638-XX) , Ricardo Antônio Campanelli (XXX.539.358-XX) , Ermano Marchetti Moraes (XXX.342.888-XX) , Jobelino Vitoriano Locateli (XXX.964.518-XX) , Norman Pierre Gunther (XXX.026.508-XX) e Ricardo Castilho (XXX.986.738-XX) , na medida de suas participações na sociedade, solidariamente com os gestores arrolados nos autos, pelos débitos identificados na presente fiscalização;
9.2. nos termos do art. 47 da Lei 8.443/1992, c/c o art. 252 do Regimento Interno do TCU, converter estes autos em tomada de contas especial, determinando à Secex-RJ, com fundamento nos arts. 10, § 1º, 12, inciso II, e 43, inciso II, da Lei 8.443/1992, que autue um processo específico para cada um dos pregões fiscalizados nesta auditoria e, no âmbito desses processos, promova, com base na delegação de competência conferida por este relator:
9.2.1. as citações dos responsáveis pela ocorrência de dano ao erário, realizando, para tanto, a individualização das condutas, com a indicação, para cada responsável, do débito correspondente aos atos por ele praticados;
9.2.2. as audiências que se fizerem necessárias em face das diversas irregularidades identificadas nos processos licitatórios fiscalizados nesta auditoria, levando em consideração a gravidade das irregularidades e a ocorrência, ou não, da prescrição da pretensão punitiva deste Tribunal;
9.3. determinar à Secex-RJ que, tendo em vista a incidência do prazo prescricional em relação às irregularidades sujeitas às audiências, priorize a análise dos processos cujos fatos tenham ocorrido há menos de dez anos e estejam mais próximos de completar esse prazo;'
8. A presente tomada de contas especial tem por escopo especificamente os achados relativos ao Pregão Presencial 171/2007 e respectivo e Contrato 019/2008, que teve como objeto a aquisição de cento e doze conjuntos de motor ortopédico para estruturação dos serviços de traumato-ortopedia de estados e municípios, nos termos da Portaria GM 401/2005 (peças 207 a 216 do TC Processo 014.858/2017-7) .
9. No parecer inicial lançado nesta Unidade Técnica (peça 5) , foram individualizadas as condutas dos seguintes agentes responsáveis pela ausência de liquidação das despesas contratuais, pagamentos pela aquisição de equipamentos hospitalares sem comprovação de recebimento e recebimento de recursos públicos sem contraprestação, bem como quantificado adequadamente o débito a eles atribuído. Em tais circunstâncias, propôs-se a citação dos responsáveis para apresentação de alegações de defesa quanto às seguintes irregularidades e respectivas condutas:
'a) Irregularidade: Não comprovação da boa e regular aplicação de recursos federais transferidos pelo Ministério da Saúde ao Into/RJ no exercício de 2008 em razão da realização de pagamentos à sociedade empresária Stryker do Brasil Ltda. relativos à aquisição de equipamentos hospitalares importados objeto do Pregão Presencial 171/2007 e Contrato 019/2008 (Processo Administrativo 250057/2967/2007) cujo recebimento não restou comprovado.
Responsável: Francisco Matheus Guimarães (XXX.242.227-XX) ,
Conduta: omitir-se quanto à prévia liquidação da despesa e autorizar, na condição de Diretor-Geral do Into no período de 10/9/2007 a 19/5/2008, pagamentos relativos à aquisição de equipamentos hospitalares importados objeto do Pregão Presencial 171/2007 e Contrato 019/2008 (Processo Administrativo 250057/2967/2007) sem prévia e regular liquidação da despesa e cujo recebimento não restou comprovado.
Responsável: Naasson Trindade Cavanellas (CPF XXX.507.367-XX) 
Conduta: omitir-se, na condição de fiscal do Contrato 019/2008, no período de 14/1/2008 até 14/5/2014, quanto à verificação dos procedimentos de liquidação de despesa e recebimento dos equipamentos hospitalares importados objeto do Pregão Presencial 171/2007 e Contrato 019/2008 (Processo Administrativo 250057/2967/2007) .
Responsável: Tito Henrique de Noronha Rocha (CPF XXX.839.207-XX) 
Conduta: omitir-se, na condição de Coordenador de Programas Especiais do Into/RJ, no período de 3/12/2008 até 18/10/2017, quanto à comprovação do recebimento dos equipamentos hospitalares importados adquiridos com recursos federais transferidos ao referido órgão objeto do Pregão Presencial 171/2007 e Contrato 019/2008 (Processo Administrativo 250057/2967/2007) .
Irregularidade: recebimento de pagamentos com recursos federais por equipamentos hospitalares importados objeto do Contrato 019/2008 decorrente do Pregão Presencial 171/2007, cuja entrega efetiva não restou comprovada ante a ausência de termos de recebimento e de licenças de importação canceladas.
Responsável: Stryker do Brasil Ltda. (CNPJ 02.966.317/0001-02) .
Conduta: receber, na condição de sociedade empresária contratada (Contrato 019/2008 decorrente do Pregão Presencial 171/2007) , pagamentos com recursos públicos federais por equipamentos hospitalares importados cuja entrega efetiva não restou comprovada;
Júlio Cezar Alvarez (CPF XXX.964.048-XX) 
Conduta: utilizar-se, na condição de sócio administrador da Stryker do Brasil Ltda., no período de 13/7/2001 a 1/10/2012, da pessoa jurídica para obtenção de pagamentos com recursos públicos federais por equipamentos hospitalares importados objeto do Contrato 019/2008 decorrente do Pregão Presencial 171/2007, cuja entrega efetiva não restou comprovada;
b) Irregularidade: Não comprovação da boa e regular aplicação de recursos federais transferidos ao Into/RJ nos exercícios de 2008 e 2009 em razão da realização de pagamentos à sociedade empresária Stryker do Brasil Ltda. (ordens bancárias 2008OB903108, 20080B903122, 2009OB801444 e 2009OB801445) relativos à aquisição de equipamentos hospitalares importados objeto do Pregão Presencial 171/2007 e Contrato 019/2008 (Processo Administrativo 250057/2967/2007) sem prévia liquidação da despesa e cujo recebimento não restou comprovado.
Responsável: Geraldo do Rocha Motta Filho (CPF XXX.619.607-XX) 
Conduta: omitir-se quanto à prévia liquidação da despesa e autorizar, na condição de Diretor-Geral do Into no período de 9/5/2008 até 8/1/2013, pagamentos de relativos à aquisição de equipamentos hospitalares importados objeto do Pregão Presencial 171/2007 e Contrato 019/2008 (Processo Administrativo 250057/2967/2007) sem prévia e regular liquidação da despesa e cujo recebimento não restou comprovado.
Responsável: Naasson Trindade Cavanellas (CPF XXX.507.367-XX) 
Conduta: omitir-se, na condição de fiscal do Contrato 019/2008, no período de 14/1/2008 até 14/5/2014, quanto aos procedimentos de liquidação de despesa e recebimento dos equipamentos hospitalares importados objeto do Pregão Presencial 171/2007 e Contrato 019/2008 (Processo Administrativo 250057/2967/2007) 
Responsável: Tito Henrique de Noronha Rocha (CPF XXX.839.207-XX) 
Conduta: omitir-se, na condição de Coordenador de Programas Especiais do Into/RJ, no período de 3/12/2008 até 18/10/2017, quanto à comprovação do recebimento dos equipamentos hospitalares importados adquiridos com recursos federais transferidos ao referido órgão objeto do Pregão Presencial 171/2007 e Contrato 019/2008 (Processo Administrativo 250057/2967/2007) .
c) Irregularidade: recebimento de pagamento com recursos federais, nos exercícios de 2008 e 2009, por equipamentos hospitalares importados objeto do Contrato 019/2008 decorrente do Pregão Presencial 171/2007, cuja entrega efetiva não restou comprovada.
Stryker do Brasil Ltda. (CNPJ 02.966.317/0001-02) .
Conduta: receber, na condição de sociedade empresária contratada (Contrato 019/2008 decorrente do Pregão Presencial 171/2007) , pagamentos com recursos públicos federais nos exercícios de 2008 e 2009 por equipamentos hospitalares importados cuja entrega efetiva não restou comprovada;
Sr. Júlio Cezar Alvarez (CPF XXX.964.048-XX) ,
Conduta: utilizar-se, na condição de sócio administrador da Stryker do Brasil Ltda., no período de 13/7/2001 a 1/10/2012, da pessoa jurídica para obtenção de pagamentos com recursos públicos federais por equipamentos hospitalares importados objeto do Contrato 019/2008 decorrente do Pregão Presencial 171/2007, cuja entrega efetiva não restou comprovada;
II) cientificar os responsáveis citados de que, para a comprovação da regularidade da aplicação dos recursos em referência, deverão ser apresentados os termos de recebimento provisórios e definitivos, com referência evidente ao número do pregão, número do processo, descrição do equipamento, número de série; relação contendo número de série dos equipamentos e número de registro na Anvisa; as fotos desses equipamentos, com todos os acessório, contendo o número do pregão e/ou o número do processo, o número de registro de patrimônio do equipamento, a identificação do fabricante (nome e marca) , a identificação do equipamento (nome e modelo comercial) , o número de série, o número de registro do equipamento na Anvisa; todas as licenças de importação (válidas, canceladas e substitutivas) ; todas as declarações de importação; todas as notas fiscais devidamente atestadas; e os conhecimentos de transportes
III) autorizar o translado para os presentes autos das peças do TC Processo 014.858/2017-7 relativas ao texto relatório de auditoria de auditoria e anexos relativos ao Pregão Presencial 171/2017 e Contrato 019/2008, bem como de outras peças do referido processo necessárias à formação de juízo quanto às imputações de irregularidade objeto desta TCE.'
10. Acolhidas as propostas pelo corpo diretivo desta Secex-TCE (peças 6-7) , foram promovidas as citações na forma acima referida (peças 14-20; 26-28; 30-31 e 40-44) , verifica-se que os responsáveis apresentaram alegações de defesa conforme detalhado no quadro abaixo:
Peças de defesa dos responsáveis citados
	Responsável 
	Peça

	Stryker do Brasil Ltda. (CNPJ 02.966.317/0001-02) 
	38

	Júlio Cezar Alvarez (CPF XXX.964.048-XX) 
	43

	Naasson Trindade Cavanellas (CPF XXX.507.367-XX) 
	46-47

	Geraldo da Rocha Motta Filho (CPF XXX.619.607-XX) ; 
	54

	Tito Henrique de Noronha Rocha (XXX.839.207-XX) 
	56-57

EXAME TÉCNICO
Caracterização das Irregularidades Geradoras do Dano ao Erário
11. A fim de apresentar os elementos caracterizadores dos ilícitos lesivos ao erário que motivaram esta TCE, transcreve-se excertos do relatório de auditoria de equipe deste Tribunal, objeto do TC Processo 014.858/2017-7 (peça 389 do TC Processo 014.858/2017-7) :
' (...) 
II.7. Superfaturamento ligado ao Pregão Presencial 171/2007 do Into (Processo Administrativo 250057/2967/2007) 
597. O Pregão Presencial 171/2007 teve como objeto a aquisição de 112 Conjuntos de Motor Ortopédico, para estruturação dos serviços de traumato-ortopedia de estados e municípios (nos termos da Portaria GM 401/2005) . Verifica-se, a partir das informações abaixo, que o referido pregão apresentou diversas evidências de irregularidades.
598. Como visto anteriormente, essa ação de estruturação dos serviços de traumato-ortopedia de estados e municípios foi denominada pelo Ministério da Saúde como 'Projeto Suporte', que teve como executor o Into, na medida das disponibilidades financeiras-orçamentária do referido Ministério.
599. Constatou-se indício de direcionamento no certame, haja vista a falta de publicação do edital em veículo internacional de divulgação, conforme comentado nos itens 59 e 60 deste relatório. A publicação do edital da referida licitação ocorreu apenas no Diário Oficial da União de 13/12/2007 (peça 207, p. 45) , e em jornal de circulação nacional - Jornal O Dia de 13/12/2007 (peça 207, p. 46) .
600. Mesmo sem a publicação do edital no exterior, a pregoeira (Sra. Verônica Amorim e Silva) tentou justificar o fato do Pregão 171/2007 ser na forma presencial, alegando impossibilidade de cadastramento de empresa estrangeira no SICAF, entendendo ser procedimento necessário para realização de pregão eletrônico (peça 206, p. 78-79) .
601. Fica evidente que não há nos autos fundamentos razoáveis para o pregão ter ocorrido na forma presencial e que a falta de publicidade no exterior, exigida pela lei e pela doutrina, teve o condão de dificultar que outras empresas estrangeiras participassem do certame, direcionando a licitação para um grupo específico de empresas com representação no país (cartel - 'clube do pregão internacional'-, conforme descrito na delação premiada) .
602. Fato que é comprovado pela ata de realização do pregão em tela (peça 212, p. 10-20) , na qual constam apenas quatro participantes do certame (Stryker do Brasil Ltda., Lógica Administração de Serviços Ltda., Rizzi Comércio e Representações Ltda. e VGBRAS Importação e Comércio Ltda.) , nenhuma empresa estrangeira sem representação no país (todos os licitantes apresentaram CNPJ com condições de cadastramento no SICAF) e duas empresas do cartel ('clube do pregão internacional') citadas na delação premiada (Stryker do Brasil Ltda. e Rizzi Comércio e Representações Ltda.) , sendo que a Stryker venceu a licitação.
603. O art. 3º da Lei 8.666/1993 não deixa dúvidas sobre a obrigatoriedade da ampla publicidade dos editais de licitação para possibilitar a seleção da proposta mais vantajosa para a administração:
Art. 3º A licitação destina-se a garantir a observância do princípio constitucional da isonomia, a seleção da proposta mais vantajosa para a administração e a promoção do desenvolvimento nacional sustentável e será processada e julgada em estrita conformidade com os princípios básicos da legalidade, da impessoalidade, da moralidade, da igualdade, da publicidade, da probidade administrativa, da vinculação ao instrumento convocatório, do julgamento objetivo e dos que lhes são correlatos. (grifei) 
604. Como não houve publicação no exterior e considerando as características da ata de realização do pregão presencial (duas empresas do cartel citadas na delação premiada, ou seja, Stryker do Brasil Ltda. e Rizzi Comércio e Representações Ltda., apresentaram a marca 'Stryker' para os itens um a cinco) , fica demonstrado indícios de existência de conluio entre os participantes (administradores e licitantes) e fraude à licitação.
605. Vale destacar que, no ano de 2007, o Into realizou ao todo 127 pregões eletrônicos (conforme consta no portal de compras do governo federal - Comprasnet) , situação que demonstra que existiam, na época, recursos humanos e tecnológicos suficientes e conhecimento disponível para a utilização da modalidade de licitação na forma eletrônica.
606. Outro elemento que deixa claro o direcionamento da licitação em tela é a exigência contida no edital de carta de solidariedade (peça 206, p. 101) , irregularidade elucidada à luz da jurisprudência do TCU, nos itens 73 a 74 deste relatório.
607. Na mesma linha de entendimento deste TCU, o Núcleo de Assessoramento Jurídico no Rio de Janeiro da Consultoria-Geral da União, quando analisou o edital de licitação, também condenou a exigência da Carta de Solidariedade, na medida em que a Administração pode valer-se das garantias previstas na Lei 8.666/93 (peça 207, p. 36) .
608. Quando é realizado um pregão presencial, toda a documentação dos licitantes é juntada ao processo. Nesse sentido, constatou-se que as cartas de solidariedade de todos os licitantes foram assinadas pelo administrador da empresa vencedora da licitação Stryker (Julio Cezar Alvarez, CPF XXX.964.048-XX, administrador no período de 13/7/2001 a 1/10/2012) ; as firmas foram reconhecidas no mesmo cartório, no mesmo dia, pela mesma pessoa, no mesmo horário (etiquetas do cartório com número sequencial 1063AA448614, 1063AA448622, 1063AA448625) ; e a redação, tipo de fonte, organização dos parágrafos, formatação do texto são idênticos (peça 209, p. 84, e peça 210, p. 15 e 130) .
609. Esses fatos demonstram que o estratagema utilizado pela empresa vencedora foi transformar o certame em um 'jogo de cartas marcadas', por meio de fraude à licitação com simulação de competição. Tal procedimento deve ter contado, ao menos, com a conivência do pregoeiro, que tinha conhecimento, em todos os momentos da licitação, que o representante da empresa vencedora foi o responsável pela assinatura de todas as cartas de solidariedade.
610. Cumpre informar, ainda, que, no período de 2005 a 2017, uma das licitantes, a empresa Lógica Administração de Serviços Ltda., não ganhou licitação de material permanente hospitalar (Categoria Econômica 4) , na administração pública federal, exceto no Into, tendo recebido a quantia de R$ 5.864.537,00, em 2011 (peça 326, p. 1, e 327) . Esse fato não condiz com a dinâmica de um mercado de livre concorrência, pois é normal uma empresa atuar em diversos órgãos públicos federais, indício de simulação de competição e fraude à licitação nos certames realizados pelo Instituto em tela, nos exatos termos da delação do César Romero.
611. O inciso XXI do art. 37 da Constituição Federal é evidente ao declarar que o processo licitatório somente permitirá exigências de qualificação técnica e econômica indispensáveis à garantia do cumprimento das obrigações.
612. Ainda na linha do direcionamento, constata-se que o Pregão Presencial 171/2007 foi do tipo menor preço global. A administração juntou aos autos despacho da Coordenadora de Desenvolvimento Institucional, Sra. Verônica Fernandes Vianna, informando que todos os itens do conjunto deveriam ser do mesmo fabricante, em razão da necessidade de compatibilidade dos itens que compunham o lote (peça 206, p. 2-3) . Porém, não foi juntado aos autos qualquer documentação técnica com fundamentos sobre tal entendimento.
613. Considerando a complexa especificação e o elevado nível técnico dos equipamentos hospitalares, a equipe de fiscalização solicitou ao Plenário, por intermédio do Ministro Relator, auxílio técnico de engenheiros clínicos da empresa Ebserh. Segundo a empresa, o 'agrupamento é justificável tecnicamente por necessidade de compatibilidade entre os itens' (peça 352, p. 2) .
614. Porém, verifica-se, ainda, a existência de outros elementos que constam dos autos, indícios de que houve conluio entre os participantes e direcionamento da licitação, a saber: i) apresentação de proposta pela empresa Lógica Administração de Serviços Ltda., que sequer retirou o edital; ii) número reduzido de interessados no certame, haja vista que 24 empresas retiraram o edital, mas apenas quatro apresentaram proposta (peça 208, p. 67-71) .
619. O Contrato 019/2008 foi assinado pelo então Diretor Geral do Into, Francisco Matheus Guimarães, e pelo representante da Stryker do Brasil Ltda. (peça 213, p. 145-157, e peça 214, p. 1-6) . Neste instrumento ficaram definidas as condições de recebimento do objeto adquirido, nos termos das alíneas 'a' e 'b' do inciso II do art. 73 da Lei 8.666/1993, assim como foram definidas as competências do fiscal do contrato, senhor Naason Trindade Cavanellas (214, p. 1) , dentre as quais 'Atestar a Nota Fiscal/Fatura apresentada pela CONTRATADA, quanto ao fornecimento realizado'.
620. Após a assinatura do contrato e dos termos aditivos (peça 213, p. 145-157, peça 214, p. 1-6, e peça 215, p. 58 e 138-141) , 112 conjuntos de motor ortopédico foram efetivamente pagos pela administração do Into (peça 215, p. 34, 36, 38, 40, 42, 44, 46, 48, 50, 53, 107, 109, 173, e peça 216, p. 1) , conforme descrito nas duas próximas tabelas, sem qualquer amparo legal, uma vez que não consta nos autos qualquer documento que comprove a liquidação da despesa, haja vista que o recebimento do material pago não foi documentado no Processo Administrativo 250057/2967/2007.
621. Acrescenta-se que os pagamentos foram autorizados pelos diretores-gerais do Into, Francisco Matheus Guimarães (peça 215, p. 12) e Geraldo da Rocha Motta Filho (peça 215, p. 74 e 146, e peça 322, p. 22) .
Tabela 22- Licenças de Importação que foram efetivamente pagas
	Nº LI
	QUANT.
	Descrição Resumida
	Valor Total (US$) 
	LOCALIZAÇÃO NO PROCESSO

	08/0490382-1
	49
	Peça de Mão Tipo Drill/Reamer
	603.288,00
	Peça 215, p. 5

	08/0490382-1
	49
	Peça de Mão Tipo Recíproca
	396.851,00
	Peça 215, p. 5

	08/0490382-1
	49
	Peça de Mão Tipo Sagital
	394.646,00
	Peça 215, p. 5

	08/0490382-1
	49
	Console Carregador
	471.086,00
	Peça 215, p. 5

	08/0490382-1
	49
	Estojo
	76.734,00
	Peça 215, p. 5

	08/2544424-9
	57
	Peça de Mão Tipo Drill/Reamer
	701.784,00
	Peça 215, p. 78

	08/2544424-9
	57
	Peça de Mão Tipo Recíproca
	461.643,00
	Peça 215, p. 78

	08/2544424-9
	57
	Peça de Mão Tipo Sagital
	459.078,00
	Peça 215, p. 78

	08/2544424-9
	57
	Console Carregador
	547.998,00
	Peça 215, p. 78

	08/2544424-9
	57
	Estojo
	89.262,00
	Peça 215, p. 78

	09/0358666-2
	6
	Peça de Mão Tipo Drill/Reamer
	73.872,00
	Peça 215, p. 153

	09/0358666-2
	6
	Peça de Mão Tipo Recíproca
	48.594,00
	Peça 215, p. 153

	09/0358666-2
	6
	Peça de Mão Tipo Sagital
	48.324,00
	Peça 215, p. 153

	09/0358666-2
	6
	Console Carregador
	57.684,00
	Peça 215, p. 153

	09/0358666-2
	6
	Estojo
	9.396,00
	Peça 215, p. 153

622. Segundo consta nos autos, essas licenças de importação foram pagas pelas ordens bancárias relacionadas na tabela a seguir, com a utilização da taxa de câmbio do dia anterior ao efetivo pagamento, isto é, nessa modelagem de contratação, o licitante vencedor garantiu o seu preço em moeda estrangeira na data da licitação, e o risco cambial ficou totalmente sob a responsabilidade da Administração. Foram pagos, por exemplo, a título de variação cambial, os valores de R$ 1.324.222,29 (2008OB903122) e R$ 55.899,45 (2009OB801445) .
623. Além de não ter corrido risco com a variação cambial, o licitante vencedor se beneficiou da imunidade tributária do órgão público (importação direta do fabricante) .
624. Cumpre elucidar que neste pregão todos os licitantes apresentaram propostas com a condição de realização de importação direta do fabricante (sem gravames tributários) , em razão disso não houve equalização das propostas antes da fase de lances, conforme previsto no § 4º do art. 42 da Lei 8.666/1993.
625. Apesar dos indícios de irregularidade já constatados, a equipe de auditoria verificou a necessidade de comprovar a efetiva entrega dos produtos pagos, visto que não foram juntados ao processo os termos de recebimento dos produtos pagos.
626. Primeiramente, foi solicitada informação ao Ministério da Indústria, Comércio Exterior e Serviços - MDIC (peça 318) sobre o cancelamento das licenças de importação ligadas aos processos da amostra da fiscalização.
627. Foi informado formalmente pelo MDIC (peça 320) que a Licença de Importação 08/2544424-9 foi cancelada e não foi substituída por qualquer outra. Tal licença de importação é relativa a 57 conjuntos de motor ortopédico, conforme documentado pelas ordens bancárias 2008OB903108 e 2008OB903122, constantes da próxima tabela.
628. Observa-se que a licença de importação é fundamental para o controle dos gastos públicos nas aquisições de equipamentos importados, pois é nesse documento que são registrados, entre outros elementos, os valores unitários dos produtos e as quantidades importadas.
629. Em relação ao valor dos produtos, as informações contidas nas referidas licenças assumem um papel imprescindível, pois comprova que o valor da licitação (resultado por fornecedor) foi o valor do efetivamente pago (ordem bancária) , conforme segue:
630. a) o valor unitário em moeda estrangeira do produto, contido na licença de importação, multiplicado pelo câmbio (cotação de compra) do dia anterior à licitação, dólar ou euro conforme o caso, tem que resultar exatamente no mesmo valor unitário em real identificado no resultado por fornecedor da licitação; e
631. b) o valor total (quantidade multiplicada pelo valor unitário) em moeda estrangeira do produto, contido na licença de importação, multiplicado pelo câmbio (cotação de compra) do dia anterior ao da emissão da ordem bancária, tem que resultar exatamente no mesmo valor total em real identificado na ordem bancária.
632. Dessa forma, considerando o fato do cancelamento da licença de importação, a Administração pode ter pago equipamento que sequer foi importado pelo licitante vencedor, assim como pode ter efetuado pagamentos com valores e quantidades totalmente díspares em relação à licitação, indício relevante de desvio de recursos públicos.
Tabela 23 - Ordens Bancárias ligadas às Licenças de Importação
	NÚMERO DA OB
	DATA
	VALOR (R$) 
	DESCRIÇÃO
	LOCALIZAÇÃO NO PROCESSO

	2008OB900447
	26/03/2008
	522.336,61
	08/0490382-1
	Peça 215, p. 34

	2008OB900448
	26/03/2008
	357.344,08
	08/0490382-1
	Peça 215, p. 36

	2008OB900451
	26/03/2008
	369.026,22
	08/0490382-1
	Peça 215, p. 38

	20080B900450
	26/03/2008
	316.112,07
	08/0490382-1
	Peça 215, p. 40

	20080B900453
	26/03/2008
	300.688,04
	08/0490382-1
	Peça 215, p. 42

	200808900454
	26/03/2008
	440.503,86
	08/0490382-1
	Peça 215, p. 44

	200808900455
	26/03/2008
	358.929,08
	08/0490382-1
	Peça 215, p. 46

	20080B900457
	26/03/2008
	71.752,56
	08/0490382-1
	Peça 215, p. 48

	20080B900458
	26/03/2008
	58.465,05
	08/0490382-1
	Peça 215, p. 50

	20080B900463
	26/03/2008
	501.443,15
	08/0490382-1
	Peça 215, p. 53

	2008OB903108
	16/12/2008
	4.044.979,55
	08/2544424-9
	Peça 215, p. 107

	20080B903122
	16/12/2008
	1.324.222,29
	Variação cambial à taxa de USD 2,3760.
	Peça 215, p. 109

	2009OB801444
	28/05/2009
	425.787,30
	09/0358666-2
	Peça 215, p. 173

	2009OB801445
	28/05/2009
	55.899,45
	Variação cambial à taxa de USD 2,0250.
	Peça 216, p. 1

	Total
	R$ 9.147.489,31
		
633. Observa-se que a administração do Into aguardou o final do ano (mês de dezembro) para efetuar um único pagamento da Licença de Importação cancelada (LI:08/2544424-9) , indício de desvio de recursos públicos, pois os outros pagamentos das licenças de importação não canceladas respeitaram a lógica da emissão de diversas ordens bancárias nos meses de março de 2008 e maio de 2009, procedimento que viabiliza um controle mais ostensivo dos bens importados.
634. Num segundo momento, a equipe de fiscalização solicitou também à administração do Into, todos os termos de recebimento dos equipamentos que deveriam constar do processo (peça 66) .
635. Na resposta dessa instituição de saúde ficou comprovado que apenas três conjuntos de motor ortopédico dos 112 efetivamente pagos possui alguma comprovação de entrega (peça 72, p. 168-169) .
636. Esse fato, além de deixar patente a falta de prestação de contas, faz surgir dúvidas sobre a existência de vícios, defeitos ou incorreções resultantes da execução contratual, visto que somente o recebimento definitivo tem o condão de comprovar a verificação, por parte da administração, da qualidade e quantidade do material recebido.
637. Complementarmente, foi solicitado também ao Into as fotos de todos os equipamentos hospitalares adquiridos, com todos os acessórios, inclusive contendo o número de registro de patrimônio do equipamento, identificação do fabricante (nome e marca) , identificação do equipamento (nome e modelo comercial) , número de série e número de registro do equipamento na Anvisa (peça 102) .
638. Essa solicitação das fotos dos equipamentos é uma forma de validar os precários termos de recebimento apresentados, pois tais documentos não apresentavam elementos essenciais de identificação do material recebido, como por exemplo, descrição completa do equipamento, número de patrimônio, referência objetiva ao processo de compra e número do pregão, nome legível do responsável etc.
639. Com os recursos tecnológicos atualmente existentes para todos os cidadãos (rede mundial de computadores, fotografia digital etc.) , o atendimento dessa solicitação seria plenamente viável.
640. Contudo, a resposta do Instituto (peça 105) apresentou apenas algumas fotos de partes do conjunto de motor ortopédico (peças 150-153) ligados ao Pregão Presencial 171/2007 (Processo Administrativo 250057/2967/2007) .
641. Essa entrega parcial das fotos comprovaram um total descaso da administração do Into com a prestação de contas dos valores pagos e, consequentemente, com a verificação do efetivo recebimento dos equipamentos adquiridos, dado que na amostra de fotos apresentada não foram identificados os elementos básicos de controle dos produtos, como, por exemplo, números de série, de patrimônio, de registro na Anvisa etc.
642. Dessa forma, após várias tentativas da equipe de fiscalização para elucidar a verdade dos fatos, ficou evidente que a administração do Into não foi capaz de comprovar o recebimento de parte dos equipamentos pagos, quer seja por termos de recebimento, quer seja por fotografias dos equipamentos.
643. O fato da falta de comprovação do recebimento de parte dos equipamentos hospitalares somado à questão do cancelamento da Licença de Importação (LI:08/2544424-9) , efetivamente paga por meio das ordens bancárias 2008OB903108 e 2008OB903122, é uma indicação de possível desvio de recursos públicos.
644. Acrescenta-se que o contrato assinado pela Administração não deixa dúvidas sobre a obrigação do fiscal do contrato de receber (provisória e definitivamente) o objeto contratado, estabelecendo, inclusive, as condições de entrega provisória e definitiva, nos termos das alíneas 'a' e 'b' do inciso II do art. 73 da Lei 8.666/1993 (peça 213, p. 157) .
645. A jurisprudência do TCU é farta sobre o assunto, a exemplo do Acórdão 2308/2010-TCU-Primeira Câmara e do Acórdão 2006/2013-TCU-Primeira Câmara, os quais observam os exatos termos do art. 73, inciso II, da Lei 8.666/1993, arts. 62 e 63, § 2º, inciso III, da Lei 4.320/1964 e subitem 3.3 da IN/Sedap/PR 205/1988.
646. Sobre a sistemática do registro patrimonial dos equipamentos adquiridos com base na Portaria GM 401/2005, em síntese, o Instituto de Traumatologia comunicou, em 15/8/2017 (Ofício 1970/2017-Into/MS - peça 69) , que é responsabilidade da Coordenação de Programas Especiais manter contato com as unidades recebedoras, solicitando os atestos e as notas fiscais pertinentes aos equipamentos recebidos. No entanto, não foi solicitado pelo Sr. Tito Henrique de Noronha Rocha, Coordenador Institucional do Into, no período de 3/12/2008 até 18/10/2017, a documentação comprobatória do recebimento do objeto contratado.
647. Complementarmente, em 21/8/2017 (Ofício 2020/2017-INTO/MS - peça 343, p. 4) , o Instituto de Traumatologia informou, sem congruência com a sistemática do registro patrimonial apresentada (peça 344) , que não havia localizado todos termos de recebimentos dos equipamentos adquiridos.
648. Vale destacar que grande parte dos documentos encaminhados para a equipe de fiscalização (Ofício 2020/2017 INTO/MS) , em substituição aos termos de recebimento relativo ao Projeto Suporte, trata-se de Termo de Cessão de Uso e Responsabilidade (peças 70-74) , situação totalmente desarrazoada, pois não existe qualquer lógica a Administração fazer cessão de uso sem a posse do termo de recebimento (atesto) , além do fato de essa cessão de uso não comprovar o recebimento do produto em termos legais.'
12. Não obstante os fortes indícios de que não houve real competição no certame e direcionamento do resultado, a equipe de auditoria não levantou evidências ou indícios de sobrepreço nos valores cotados pela vencedora para os equipamentos e tampouco de superfaturamento decorrente.
13. Ressalte-se que a equipe de auditoria, mesmo com o auxílio de engenheiros clínicos da Ebserh, não obteve preços de referência de produtos iguais ou similares adquiridos na administração pública, em razão de fatores como lapso temporal da licitação em relação à data da fiscalização, alterações tecnológicas dos produtos, elevado nível das especificidades dos equipamentos hospitalares, precariedade dos bancos de dados de registros de preços existentes (Catmat) , etc. (peça 352 do TC Processo 014.858/2017-7) 
14. Igualmente não foram obtidos elementos de convicção que indiquem a ausência de estrutura operacional da contratada, circunstância que indicaria tratar-se de ente empresarial de existência meramente formal (empresa de fachada) .
15. Em tais circunstâncias, não obstante as evidências de graves violações aos princípios e regras legais regentes da Administração Pública e de suas licitações constatados na fiscalização em apreço, não restou demonstrado que tais irregularidades tenham relação de causalidade direta e imediata com os prejuízos ao erário emergentes da inexecução do contrato.
16. Nessa linha de entendimento, as irregularidades que apresentam vínculo causal com o dano ao erário referem-se à ausência de regular liquidação das despesas contratuais e realização de pagamento por bens cuja efetiva entrega não restou comprovada, violando o disposto nos arts. 3º, 67 e 73, da Lei 8.666/1993 e arts. 62 e 63 da Lei 4.320/1964.
17. Nesse sentido, a equipe apontou a ausência de documentação apta a comprovar a prévia e regular liquidação de despesa, ausência de termos de recebimento e pagamentos por equipamentos com base em licenças de importação canceladas.
Individualização de condutas e culpabilidade
18. Conforme acima detalhado, as irregularidades geradoras de dano ao erário apontadas pela equipe de auditoria consistem na ausência de liquidação das despesas e pagamentos sem comprovação do recebimento dos bens adquiridos. Em tais circunstâncias, a responsabilização deve incidir, em primeiro plano, sobre os agentes que detinham atribuições de fiscalização da execução do contrato e liquidação das despesas dele decorrentes.
19. A equipe de auditoria apontou responsabilidade solidária da pregoeira Sra. Verônica Amorim e Silva (CPF XXX.880.617-XX) e do parecerista jurídico Sr. Cláudio Roberto Viana (CPF XXX.678.417-XX) , pelo dano ao erário em razão das múltiplas irregularidades constatadas na condução do Pregão Presencial 171/2007.
20. A despeito da alta reprovabilidade da conduta dos referidos agentes na condução e exame da legalidade da licitação, resultando em prejuízo à competitividade e direcionamento do resultado, não restou demonstrado que esse fato tenha resultado em contratação de empresa de fachada ou por preços superiores ao patamar de mercado.
21. Não tendo sido apontados, portanto, vícios na qualificação técnica e jurídica da contratada ou superfaturamento decorrente de preços excessivos, não se vislumbra relação de causalidade entre as irregularidades na licitação e o débito oriundo da ausência de liquidação de despesa e não comprovação do recebimento dos equipamentos adquiridos. Como esses agentes não participaram da etapa de execução contratual, entende-se que não se sustenta sua responsabilização solidária pelos danos ao erário objeto deste processo.
22. Quanto ao fiscal do Contrato 019/2008, Sr. Naasson Trindade Cavanellas (CPF XXX.507.367-XX) , constata-se que foram levantadas evidências de conduta omissa no cumprimento dos deveres impostos pelo art. 67 da Lei 8.666/93. O fiscal do contrato deve certificar a completa observância das obrigações firmadas no contrato e registrar todas as ocorrências relevantes na execução do pacto. No caso sob exame, o agente não demonstrou ter atuado na fiscalização da execução física do pacto, em especial ante a ausência de comprovação da regular entrega, conferência e certificação da entrega dos bens e cumprimento de todas as obrigações da contratada quanto aos equipamentos adquiridos pela Into/RJ.
23. Cumpre investigar, em seguida, a responsabilidade decorrente dos atos de execução do contrato, em especial a ausência de prévia liquidação da despesa e de pagamento por bens cuja entrega não foi comprovada. Constata-se que os ordenadores de despesa responsáveis pela prática desses atos foram os Srs. Francisco Matheus Guimaraes e Geraldo da Rocha Motta Filho, ocupantes do cargo de diretor-geral nos interstícios de 16/1/2007 a 23/4/2008 e 24/4/2008 a 4/1/2013, respectivamente.
24. Em se tratando de responsabilidade do ordenador de despesas, cumpre evidenciar que sua imputação não prescinde da caracterização de conduta culposa que tenha concorrido para os pagamentos irregulares. Verifica-se que há indícios nesse sentido no presente caso, uma vez que se tratava de contratação de serviço de elevada relevância para a entidade hospitalar e cujo valor apresentava significativa materialidade, conforme evidenciado no relatório de auditoria.
25. Portanto, era esperada dos administradores do instituto a conduta de examinar a regularidade da execução contratual antes de efetuar qualquer pagamento, em especial a comprovação da entrega dos equipamentos adquiridos em quantitativo e especificações previstos no termo de contrato. Considerando as evidências de pagamento sem contraprestação apontadas pela equipe de auditoria, restam caracterizadas condutas ilícitas dos então ordenadores de despesas.
26. Ressalte-se que as informações oriundas das ações criminais ajuizadas pelo Ministério Público Federal contra os Srs. Francisco Matheus Guimaraes e Geraldo da Rocha Motta Filho evidenciam a presença de dolo nas condutas desses agentes nos atos de homologação de licitações viciadas, celebração de contratos com empresas que praticaram simulação e irregularidades na execução das aquisições de bens que redundaram em prejuízos aos cofres públicos.
27. A equipe de auditoria entendeu que a responsabilidade pela ausência de comprovação deveria alcançar o Sr. Tito Henrique de Noronha Rocha (CPF XXX.839.207-XX) , na condição de Coordenador Institucional e de Programas Especiais do Into/RJ, no período de 3/12/2008 até 18/10/2017.
28. Evidenciou-se que é responsabilidade da Coordenação de Programas Especiais manter contato com as unidades recebedoras, solicitando os atestos e as notas fiscais pertinentes aos equipamentos recebidos, conforme sistemática do registro patrimonial dos equipamentos adquiridos estabelecida pela Portaria GM 401/2005. Registrou-se que não foi solicitado pelo Sr. Tito Henrique de Noronha Rocha, como Coordenador Institucional do Into, a documentação comprobatória do recebimento do objeto contratado.
29. Ressaltou-se, no relatório, que o Instituto de Traumatologia informou, sem congruência com a sistemática do registro patrimonial apresentada (peça 344 do TC Processo 014.858/2017-7) , que não havia localizado todos os termos de recebimento dos equipamentos adquiridos.
30. Entendeu-se caracterizada, portanto, conduta omissiva do referido agente que teve relação direta com a ausência de comprovação da regular entrega dos equipamentos adquiridos com recursos públicos.
31. Também foram considerados responsáveis solidários os Srs. José Carvalho de Noronha (XXX.030.057-XX) , no período de 30/4/2007 a 25/7/2008, Alberto Beltrame (XXX.910.510-XX) , no período de 26/12/2008 a 4/1/2011, e Helvécio Miranda Magalhães Junior (XXX.966.446-XX) , no período de 14/1/2011 e 8/5/2014.
32. A equipe apontou que esses agentes, na condição de Secretários de Atenção à Saúde, omitiram-se quanto à avaliação da implementação do Projeto Suporte, mesmo cientes da assinatura dos Termos de Cooperação Técnica e da transferência de recursos orçamentários do Ministério da Saúde para o Into, no valor de 180 milhões (item 657 do Relatório) .
33. Cumpre frisar que esses agentes não detinham atribuições de ordenação de despesa no âmbito do Into e não praticaram atos relativos à execução físico-financeira do contrato. A responsabilidade dos agentes foi definida com base no disposto no art. 5º da Portaria 401, de 16 de março de 2005, que assim dispõe:
'Art. 5º Definir que a Secretaria de Atenção à Saúde avalie a execução da implementação dos serviços de que trata o Parágrafo único do artigo 1º desta Portaria, por meio de termos de compromisso e/ou convênios.'
34. Não se pode deduzir, dos termos da referida norma, que os deveres de avaliação da execução e supervisão do projeto incluíam a verificação da execução físico-financeira de cada um dos contratos celebrados pelo Into para execução das ações previstas. Igualmente não foram levantados indícios de que as autoridades no âmbito da Secretaria de Atenção à Saúde tiveram participação ou sequer conhecimento dos ilícitos praticados nas licitações e contratações no âmbito do instituto.
35. Assim, ainda que se reconheça que houve descumprimento dos deveres impostos pela norma, ante a ausência de dados sobre as prestações de contas e relatórios de avaliação, entende-se que não está demonstrada relação de causalidade entre a conduta omissiva imputada aos agentes e o dano ao erário. Em tais circunstâncias, seria cabível a promoção de audiência desses responsáveis para razões de justificativa para a grave infração normativa com vistas a possível aplicação da multa prevista no art. 58 da Lei 8. 443/1992.
36. Importa ressaltar, todavia, a análise sobre a responsabilidade do secretário de atenção à saúde desenvolvida no seguinte excerto do voto condutor do Acórdão 2670/2018-TCU-Plenário - Rel. Min. Bruno Dantas, que trata de tomada de contas especial instaurada em razão de irregularidades análogas em outra contratação do Into:
' (...) 
Afastada a possibilidade de imputar ao ex-Secretário de Atenção à Saúde e ao ex-Diretor Executivo do FNS responsabilidade pelo débito objeto desta TCE, cabe avaliar se seria o caso de promover a audiência desses agentes por suas condutas omissivas.
Penso que não. Tal providência seria de pouca utilidade, pois dificilmente resultaria na aplicação de sanções, mormente se considerarmos as recentes mudanças introduzidas no ordenamento jurídico pátrio por meio da Lei 13.655/2018.
A referida lei, ao alterar a Lei de Introdução às Normas do Direito Brasileiro, estabelece expressamente que, no tocante a interpretação de normas sobre gestão pública, a decisão sobre regularidade de conduta deve levar em consideração 'as circunstâncias práticas que houverem imposto, limitado ou condicionado a ação do agente' (art. 22, caput e § 1º) . Outrossim, no que diz respeito à responsabilização do agente público, ela exige a caracterização de dolo ou erro grosseiro.
Diante disso, caso restasse confirmada, a simples constatação de que esses gestores deixaram de cumprir uma das diversas atribuições do cargo que ocupavam, descontextualizada e desacompanhada de outras verificações, não se mostraria suficiente para justificar aplicação de nenhuma das penalidades previstas na Lei Orgânica deste Tribunal.
Para tanto, seria necessário analisar o contexto de sua atuação no âmbito do ministério. Só assim seria possível avaliar a reprovabilidade e a culpabilidade desses agentes públicos, verificando, por exemplo, se especificamente no que diz respeito ao Projeto Suporte a omissão apontada pela equipe de fiscalização poderia caracterizar ocorrência de erro grosseiro ou atitude dolosa.
Ocorre que, passados quase dez anos dos fatos apurados, dificilmente este Tribunal conseguiria reunir elementos para fazer essa avaliação com o mínimo de segurança, de forma que a audiência desses gestores terminaria sendo onerosa e pouco efetiva.
Além disso, pairam fortes dúvidas, a meu ver, não só sobre o grau de reprovabilidade da suposta omissão apontada, como também sobre a efetiva existência da falha imputada a esses agentes. Isso porque, consoante esclarecido em sede de embargos de declaração ao Acórdão 1290/2018-TCU-Plenário e de memoriais juntados à peça 13, o Into é um órgão vinculado diretamente ao Ministério da Saúde que goza de autonomia orçamentária. Trata-se, assim, de unidade gestora e orçamentária autônoma, que se submete diretamente à fiscalização dos órgãos de controle interno e externo da administração pública federal (Denasus, CGU, TCU, etc.) , não prestando contas à SAS ou ao FNS.
A competência atribuída à SAS para 'avaliar a execução da implementação' dos serviços relacionados ao Projeto Suporte, portanto, nada tem a ver com o acompanhamento ou a fiscalização das despesas realizadas pelo Into. Trata-se, ao que parece, de uma competência para avaliar a implementação da política pública no sentido de verificar se os objetivos do programa estavam sendo alcançados, por meio, por exemplo, da verificação de indicadores de desempenho.
Por sua vez, no que diz respeito à Diretoria Executiva do FNS, noto que os recursos utilizados para o custeio das aquisições em tela são originários do Tesouro Nacional, não do FNS, conforme evidenciam as diversas ordens bancárias acostas ao TC Processo 014.858/2017-7 (peça 296, p. 87-173) . Dessa forma, ainda que o Into não gozasse de autonomia orçamentária e financeira, não haveria competência da referida diretoria para supervisionar a aplicação desses valores.
Cabe ressaltar, outrossim, que a despeito da contratação objeto desta tomada de contas especial estar relacionada ao esquema de fraudes desvendado pela Polícia Federal no Estado do Rio de Janeiro, não há nos autos notícia de que tal esquema contasse com a participação de gestores do Ministério da Saúde, situação que poderia justificar a adoção de providências adicionais para perquirir a responsabilização desses agentes públicos.
Por tudo isso, entendo que a audiência desses agentes públicos, passados quase dez anos das ocorrências apuradas, seria inócua e tumultuaria desnecessariamente os autos, prejudicando o ressarcimento do erário e a punição daqueles que atuaram diretamente nas irregularidades.
Assim, em respeito à celeridade e à economia processual, entendo que devem ser excluídos do rol de responsáveis desta TCE Alberto Beltrame e Arionaldo Bomfim Rosendo.'
37. Ante o acima exposto, e considerando a identidade entre os fatos tratados nos dois processos, entende-se que devem ser igualmente afastadas as responsabilidades dos Srs. José Carvalho de Noronha, Alberto Beltrame e Helvécio Miranda Magalhães Junior nesta TCE.
38. Ainda quanto aos ilícitos causadores do dano, cumpre examinar a responsabilidade da sociedade empresária contratada e dos sócios administradores à época dos fatos pelos danos decorrentes do recebimento de pagamentos acima dos valores de mercado. Quanto à pessoa jurídica Stryker do Brasil Ltda., vencedora do certame licitatório, celebrou o Contrato 019/2008 com o Into/RJ para o fornecimento do objeto e recebeu pagamentos respectivos.
39. Estão presentes os pressupostos para responsabilização da contratada uma vez que concorreu para a configuração do ilícito gerador do dano ao apresentar documentação relativa ao fornecimento dos bens e receber pagamentos sem que tenha sido comprovada a entrega dos equipamentos na forma prevista no Contrato 019/2008.
40. Essa é a regra adotada na jurisprudência desta Corte de Contas quanto à responsabilização de pessoas jurídicas que, atuando como terceiro ou interessado em ato que envolve aplicação de recursos públicos, concorrem para a configuração de dano ao erário, nos termos do art. 16, § 3º, da Lei 8.443/1992. Ressalte-se que esta Corte de Contas, a partir da prolação do Acórdão 946/2013-TCU-Plenário Rel. Ministro Benjamin Zymler, adotou a compreensão de que é possível responsabilizar agentes privados que causem dano ao erário, ainda que não haja concorrência de conduta com agente público.
41. Verifica-se que a conduta da empresa violou os deveres impostos pelo art. 66 e 70 da Lei 8.666/1993 e cláusulas do Contrato, desviando-se da conduta esperada de agente privado que obtém adjudicação de objeto em licitação e celebra contrato com a Administração.
42. Quanto à responsabilização do sócio dirigente da empresa Stryker, Sr. Júlio Cezar Alvarez (CPF XXX.964.048-XX) , corrobora-se o entendimento de que estão presentes os requisitos normativos que autorizam a desconsideração da personalidade jurídica da sociedade empresária para alcançar o patrimônio pessoal desse agente.
43. Nas hipóteses em que resta evidenciada fraude ou confusão patrimonial por parte dos sócios de sociedade empresária contratada que causa o dano ao erário deverá haver sua responsabilização pessoal, mediante a aplicação do instituto da desconsideração da personalidade jurídica.
44. Ilustram esse entendimento os seguintes enunciados da jurisprudência sistematizada do TCU:
'Acórdão 6294/2013-TCU-Segunda Câmara - Relator Ministro José Jorge
A teoria da desconsideração da pessoa jurídica somente pode ser adotada em situações excepcionais, nas quais tenha ficado sobejamente demonstrado que os administradores dessa entidade praticaram atos fraudulentos ou violaram a lei, o contrato social ou os estatutos, restrita às hipóteses de abuso da personalidade jurídica, caracterizado pelo desvio de finalidade ou pela confusão patrimonial.
Acórdão 4481/2015-TCU-Primeira Câmara - Relator Ministro Bruno Dantas
Havendo abuso da personalidade jurídica, caracterizado pelo desvio de finalidade ou pela confusão patrimonial, o TCU aplica a teoria da desconsideração da personalidade jurídica para responsabilizar os sócios da empresa contratada pelo dano causado ao erário, com fundamento no art. 50 do Código Civil.'
45. A responsabilização pessoal do sócio administrador encontra suporte nas constatações de indícios múltiplos e convergentes de fraude e conluio entre sociedades empresárias participantes dos certames licitatórios e na inexecução contratual que configurou o dano ao erário.
Configuração da Prescrição da Pretensão Punitiva
46. Observa-se ter se consumado, em relação a parte dos ilícitos em debate, a prescrição da pretensão punitiva por parte do TCU que, nos termos do entendimento firmado no Acórdão 1441/2016-TCU-Plenário - Rel. Min. Benjamin Zymler, subordina-se ao prazo geral de prescrição indicado no art. 205 do Código Civil, qual seja, dez anos contados a partir da data de ocorrência da irregularidade sancionada, nos termos do art. 189 do Código Civil.
47. A punibilidade das irregularidades relativas à condução do Pregão 171/2007 encontra-se prescrita, uma vez que o ato de homologação do certame ocorreu em 27/12/2007 (peça 213, p. 4 do TC Processo 014.858/2017-7) , portanto mais de dez anos antes da prolação do Acórdão que autorizou a abertura do contraditório, ocorrida somente em 6/6/2018 (peça 23) .
48. Quanto aos ilícitos geradores do dano ao erário, pagamentos sem comprovação da correspondente contraprestação em bens, verifica-se que aqueles ocorridos antes de 6/6/2008 igualmente encontram-se com a punibilidade prescrita. Para aqueles ocorridos após essa data, houve interrupção do cômputo do prazo e, portando, não há óbice à proposição de aplicação à responsável das sanções previstas na Lei 8.443/1992 em relação às imputações de ilícitos ainda não alcançadas pela prescrição.
EXAME DAS CITAÇÕES
Revelia do Sr. Francisco Matheus Guimarães (CPF XXX.242.227-XX) 
49. Regularmente citado, conforme avisos de recebimento (AR) à peça 27, não apresentou qualquer manifestação em sua defesa e tampouco recolheu o valor do débito imputado.
50. Preliminarmente, cumpre tecer breves considerações sobre a forma como são realizadas as comunicações processuais no TCU. A esse respeito, destacam-se o art. 179, do Regimento Interno do TCU (Resolução 155, de 4/12/2002) e o art. 4º, inciso III, § 1º, da Resolução TCU 170, de 30 de junho de 2004, in verbis:
'Art. 179. A citação, a audiência ou a notificação, bem como a comunicação de diligência, far se-ão:
I - mediante ciência da parte, efetivada por servidor designado, por meio eletrônico, fac-símile, telegrama ou qualquer outra forma, desde que fique confirmada inequivocamente a entrega da comunicação ao destinatário;
II - mediante carta registrada, com aviso de recebimento que comprove a entrega no endereço do destinatário;
III - por edital publicado no Diário Oficial da União, quando o seu destinatário não for localizado
 (...) 
Art. 3º As comunicações serão dirigidas ao responsável, ou ao interessado, ou ao dirigente de órgão ou entidade, ou ao representante legal ou ao procurador constituído nos autos, com poderes expressos no mandato para esse fim, por meio de:
I - correio eletrônico, fac-símile ou telegrama;
II - servidor designado;
III - carta registrada, com aviso de recebimento;
IV - edital publicado no Diário Oficial da União, quando o seu destinatário não for localizado, nas hipóteses em que seja necessário o exercício de defesa'.
Art. 4º. Consideram-se entregues as comunicações:
I - efetivadas conforme disposto nos incisos I e II do artigo anterior, mediante confirmação da ciência do destinatário;
II - realizadas na forma prevista no inciso III do artigo anterior, com o retorno do aviso de recebimento, entregue comprovadamente no endereço do destinatário;
III - na data de publicação do edital no Diário Oficial da União, quando realizadas na forma prevista no inciso IV do artigo anterior.
§ 1º O endereço do destinatário deverá ser previamente confirmado mediante consulta aos sistemas disponíveis ao Tribunal ou a outros meios de informação, a qual deverá ser juntada ao respectivo processo.
 (...) '.
51. A validade da citação via postal, portanto, não depende de que o aviso de recebimento seja assinado pelo próprio destinatário da comunicação, o que dispensa, no caso em tela, a entrega do AR em 'mãos próprias'. A exigência da norma é no sentido de o Tribunal verificar se a correspondência foi entregue no endereço correto, residindo aqui a necessidade de certeza inequívoca.
52. Esse é o entendimento adotado de forma pacífica na jurisprudência do TCU, conforme ilustram os Acórdão 3648/2013-TCU-Segunda Câmara, Relator Ministro José Jorge, Acórdão 1019/2008-TCU-Plenário, Relator Ministro Benjamin Zymler, 1526/2007 - TCU - Plenário, Relator Ministro Aroldo Cedraz.
53. A validade do critério de comunicação processual do TCU foi referendada pelo Supremo Tribunal Federal, nos termos do julgamento do MS-AgR 25.816/DF, por meio do qual se afirmou a desnecessidade da ciência pessoal do interessado, entendendo-se suficiente a comprovação da entrega do 'AR' no endereço do destinatário.
54. No caso vertente, a citação dos responsáveis se deu nos endereços disponíveis nas bases de dados acessíveis a este Tribunal (peça 13) , evidenciando a validade da citação.
55. Em tais circunstâncias, o responsável citado pode ser considerado revel, dando-se prosseguimento ao processo, de acordo com o art. 12, § 3º, da Lei 8.443/1992.
56. Ao não apresentar alegações de defesa, o responsável optou por não exercer o direito ao contraditório e à ampla defesa, princípios insculpidos na Constituição da República Federativa do Brasil de 1988, bem como não se desincumbiu do ônus de produzir provas da regular aplicação dos recursos sob sua responsabilidade.
57. Conforme assentado na jurisprudência deste TCU, em sede de processos de contas, a configuração da revelia não gera presunção de veracidade das irregularidades atribuídas aos responsáveis revéis, sendo indispensável ao julgamento pela irregularidade das contas a presença de prova suficiente da fatos e condutas contrários à lei (Acórdão 4704/2014-TCU-Primeira Câmara, Rel. Min. Bruno Dantas, 2369/2013 - TCU - Primeira Câmara, Rel. Min. Benjamin Zymler, 2070/2015 - TCU - Plenário, Rel. Min. Vital do Rêgo, dentre muitos outros) .
58. Nesse sentido, verifica-se que a imputação de inexecução contratual configurada pela ausência de entrega dos bens adquiridos resta descaracterizada pelas alegações de defesa e elementos probatórios trazidos aos autos pelos corresponsáveis, conforme os exames a seguir expendidos.
Alegações de defesa apresentadas pelos Srs. Geraldo da Motta Filho e Tito Henrique de Noronha Rocha
59. Considerando que os referidos responsáveis ofertaram alegações de teor quase idêntico, com exceção daquelas relativas às funções ocupadas na direção do Into/RJ, passa-se a síntese e exame em conjunto dos argumentos apresentados.
60. Afirmam que estariam consumadas a prescrição das pretensões punitiva e ressarcitória em razão de transcurso de mais de dez anos entre a homologação do certame licitatório e a prolação do acórdão que determinou a citação dos responsáveis. Observam que na instrução inicial reconheceu-se a prescrição da pretensão punitiva dos ilícitos ocorridos até 6/6/2008.
61. Aduzem estar configurado prejuízo à ampla defesa em razão do extenso lapso temporal entre a ocorrência dos fatos e a instauração desta TCE, circunstância que autorizaria o arquivamento destas contas na forma do art. da IN TCU 71/2012.
62. Afirmam que todos os equipamentos teriam sido devidamente entregues e que os documentos apresentados anexados às defesas e constantes dos registros do instituto (processo de comprovação de recebimento dos equipamentos) seriam suficientes para comprovar que os 112 conjuntos de motor ortopédico pagos foram devidamente entregues.
63. Relatam que os equipamentos foram cedidos a unidades de outras localidades, por meio de iniciativa denominada 'Projeto de Pesquisa para Avaliação e Identificação de Necessidades e Oportunidades Para a Revisão e Ampliação do Projeto Suporte', desenvolvido pelo Into e Ministério da Saúde para desenvolver a área de traumatologia e ortopedia em unidades interioranas e com estrutura precária;
64. Consideram que a impossibilidade de localizar todos os termos de recebimentos dos equipamentos adquiridos deve-se ao transcurso de mais de dez anos do envio dos bens a diversos órgãos e entidades.
65. Os defendentes citam como evidência da entrega dos equipamentos relatório da FIA (Fundação Instituto de Administração) no qual teriam sido apontadas melhorias na prestação de serviços de traumatologia e ortopedia na rede hospitalar nacional em razão do emprego dos equipamentos distribuídos por intermédio do Projeto Suporte.
66. O Sr. Tito Henrique de Noronha Rocha afirma que não houve especificação de conduta que autorize sua responsabilização. Observa ter havido equívoco na instrução inicial ao afirmar que ocupou a coordenação de programas especiais do Into/RJ desde 3/12/2008. Na verdade, afirma, somente foi designado para o referido cargo em 7/2/2013 (Portaria 181/2013 do Ministério da Saúde) , data posterior aos pagamentos tidos como irregulares. Sustenta, ainda, que teria havido igualmente imputação errônea de responsabilidade pela integralidade dos débitos, mesmo aqueles ocorridos fora de seu período de gestão.
67. Acrescenta que não competia ao coordenador institucional do INTO, cargo que ocupava à época dos pagamentos, realizar atividades de liquidação de despesas. As atribuições do coordenador institucional seriam restritas ao apoio à direção do instituto, no controle e avaliação de redes assistenciais e regulação da alta complexidade em ortopedia. Não lhe competiria, portanto, o acompanhamento do trâmite administrativo referente à entrega dos equipamentos e o seu consequente pagamento, atribuição atinente à coordenadora de Programas Especiais.
68. O Sr. Geraldo Motta Filho, por seu turno, argumenta que não se poderia exigir que o então diretor geral da instituição fiscalizasse ou revisse todos os procedimentos de recebimento e controle patrimonial dos bens. Observa que, conforme jurisprudência deste TCU, o dirigente máximo de órgão ou entidade somente pode ser responsabilizado por atos de subordinados quanto evidenciada falha grave nos deveres de supervisão. Sob esse prisma, assevera que não restou configurada tal falha tendo em consideração a comprovação de que todos os equipamentos adquiridos foram regularmente recebidos e entregues a entidades hospitalares.
69. Os responsáveis alegam, por fim, terem atuado de boa-fé e que não haveria qualquer evidência de intenção voltada para a obtenção de vantagem ilícita ou para o descumprimento das normas de regência. O Sr. Geraldo Motta Filho apresenta informações sobre sua qualificação acadêmica e trajetória profissional na área de ortopedia em diversas instituições científicas como indicativo de não ter atuado de má-fé em sua gestão no Into/RJ.
Alegações de defesa apresentadas pelo Sr. Júlio Cezar Alvarez
70. Afirma que estariam consumadas a prescrição das pretensões punitiva e ressarcitória, bem como que teria ocorrido a decadência do poder de instaurar a tomada de contas especial, conforme a jurisprudência atual do Supremo Tribunal Federal-STF e Superior Tribunal de Justiça (REsp 1.480.350/RS) , por analogia aos arts. lº do Decreto 20.910/1932 e 1º da Lei 9.873/1999, e em homenagem à segurança jurídica e à garantia da ampla defesa e do contraditório;
71. Observa que transcorreram quase dez anos entre os fatos apurados e a citação, circunstância que configuraria evidente o prejuízo ao pleno exercício do direito de defesa, constitucionalmente garantido, e a incidência da decadência/prescrição.
72. Argumenta que sua responsabilização foi fundamentada exclusivamente no fato de ser sócio administrador da Stryker do Brasil Ltda., não tendo sido apontado o nexo de causalidade entre sua conduta e o suposto prejuízo ao erário imputado na citação.
73. Observa que a própria equipe de auditoria da Secex/RJ apontou que as irregularidades constatadas foram causadas por falhas da administração do Into as quais, entende, não lhe podem ser atribuídas.
74. Relata que atuou como Diretor da Stryker no Brasil de 2000 a 2013 e era responsável pela operação da Empresa, o que incluía a maximização do resultado operacional, market share e brand imaging. Detinha, também, poderes de representação da Stryker nos processos de licitação e nos contratos administrativos decorrentes, a exemplo dos instrumentos celebrados com o INTO para fornecimento de equipamentos hospitalares.
75. Entende ter havido equívoco por parte da equipe da Secex/RJ quanto a indício de irregularidade no fato de as cartas de solidariedade terem 'suas firmas reconhecidas no mesmo cartório, no mesmo dia, pela mesma pessoa; e a redação, tipo de fonte, organização dos parágrafos, formatação do texto idênticas' (peça 188, p. 13-17, 74- 78 do TC Processo 014.858/2017-7) .
76. Aduz que as cartas de solidariedade apresentadas tinham o mesmo padrão porque observaram modelo constante no Anexo VIII do edital do pregão, circunstância que deveria ser observada sob pena de desclassificação no certame.
77. A assinatura dos documentos na mesma data e o reconhecimento de firma no mesmo cartório também não indicariam qualquer irregularidade. Relata que, em razão de viagens frequentes, concentrava as atividades burocráticas, como assinaturas de documentos, nos dias em que estava no escritório. Além disso, como não residia na cidade do Rio de Janeiro, tinha firma aberta ('ficha de firma') em apenas um cartório.
78. Ressalta que a exigência de carta de solidariedade é admitida no nosso ordenamento jurídico. A Lei 12.462/2011 (Lei do Regime Diferenciado de Contratações Públicas - RDC) , no art. 7.º, IV, confere à Administração Pública a prerrogativa de solicitar a apresentação de carta de solidariedade emitida pelo fabricante, que assegure a execução do contrato, no caso de licitante revendedor ou distribuidor.
79. Quanto à comprovação de fornecimento dos equipamentos, afirma que a ausência de juntada dos documentos que embasaram a imputação de ilícito gerador de dano ao erário inviabilizam o exercício do contraditório, bem como o fato de não mais integrar os quadros da Stryker.
80. O defendente aduz, por fim, que as informações prestadas em colaboração premiada citadas no relatório de auditoria e na instrução inicial não se prestam a comprovar o cometimento dos ilícitos. Aponta que, a par de não poder ser considerada meio de prova de forma isolada, a colaboração premiada citada no relatório não guardaria relação com suposta inexecução contratual em debate
Alegações de defesa apresentadas pelo Sr. Naasson Trindade Cavanellas
81. Aduz estar configurado prejuízo à ampla defesa em razão do extenso lapso temporal entre a ocorrência dos fatos e a instauração desta TCE, circunstância que dificultaria a obtenção de provas e autorizaria o arquivamento destas contas na forma do art. da IN TCU 71/2012.
82. Afirma que todos os equipamentos que constavam do processo administrativo relativo ao contrato em comento foram efetivamente entregues e recebidos no Into ou nos respectivos Estados, conforme documentos obtidos junto ao setor de patrimônio do Into anexados à defesa.
83. Observa que, mesmo que não se tenha obtido a documentação comprovatória completa, não se poderia imputar débito considerando a incerteza na quantificação devido à existência de indícios de que parte dos bens foi efetivamente entregue. Em reforço a esse argumento, aponta que houve reconhecimento da prescrição da punibilidade relativa aos fatos ocorridos anteriormente a 6/6/2008 por esta Unidade Técnica na instrução inicial deste feito. A imputação de débito pelo valor integral, entende, representaria enriquecimento sem causa da Administração.
84. Ressalta, por fim, que não foram apontados indícios de superfaturamento e que atuou de boa-fé nos procedimentos de sua competência como fiscal do contrato, circunstâncias que evidenciariam a insubsistência de sua responsabilização neste feito.
Alegações de Defesa da Stryker do Brasil
85. Suscita, em preliminar, a consumação da prescrição das pretensões punitiva e ressarcitória, bem como que teria ocorrida a decadência do poder de instaurar a tomada de contas especial, conforme a jurisprudência atual do Supremo Tribunal Federal e Superior Tribunal de Justiça (REsp 1.480.350/RS) , por analogia aos arts. lº do Decreto 20.910/1932 e 1º da Lei 9.873/1999, e em homenagem à segurança jurídica e à garantia da ampla defesa e do contraditório;
86. Observa que transcorreram quase dez anos entre os fatos apurados e a citação, circunstância que configuraria evidente o prejuízo ao pleno exercício do direito de defesa, constitucionalmente garantido, e a incidência da decadência/prescrição.
87. Em sede de mérito, aduz que a responsabilização ora imputada carece de fundamentação em razão de não ter sido especificado no relatório da Secex-RJ a conduta da empresa que teria concorrido para o prejuízo ao erário. Entende que se trata de mera presunção de dano, desacompanhado de elementos inequívocos comprovadores de sua ocorrência.
88. Afirma que, contrariamente ao que concluiu a equipe de auditoria, há prova documental de que a sociedade empresária adquiriu e entregou os bens contratados. Apresenta como prova o Pedido de Abertura de Crédito de Importação, o extrato de licenciamento de importação do SISCOMEX, as faturas ('Invoices') referentes à Ordem de Compra ('Purchase Order' ou 'P.O.') relacionada as unidades adquiridas no Pregão 171/2007, bem como a 'Shipper's Letter of Instruction' respectiva.
89. Entende ter havido equívoco no juízo formulado na instrução inicial de imputação de débito pela totalidade dos valores pagos, uma vez que teria sido reconhecida a entrega de, no mínimo, três conjuntos de motor ortopédico pela equipe de auditoria em seu relatório.
90. Argumenta que toda a imputação de ilícito gerador de dano ao erário se sustenta em condutas ilícitas dos dirigentes do Into e não da empresa contratada. Aduz que a única possível conexão com a defendente estaria na constatação de que as cartas de solidariedade foram assinadas pela mesma pessoa e as firmas foram reconhecidas em cartório no mesmo dia e horário.
91. Nessa vertente, sustenta inexistir ilicitude no referido fato, uma vez que a exigência de carta de solidariedade em licitações seria admitida em casos excepcionais, conforme precedente deste Tribunal, e que se tratava de exigência do próprio edital de licitação.
92. A defendente argumenta inexistirem provas de que concorreu para a inexecução contratual e que a imputação de dano ao erário baseou-se em juízos que não encontram suporte nas evidências obtidas pela equipe de fiscalização da Secex-RJ.
Análise conjunta das alegações de defesa
Preliminares de decadência e prescrição das pretensões punitiva e ressarcitória
93. Quanto à possível consumação da decadência do poder-dever de instaurar a TCE, deve-se contrapor que não há previsão na Lei 8.443/1992 (Lei Orgânica do TCU) de decadência da prerrogativa do TCU de instaurar a tomada de contas especial. Conforme consolidada jurisprudência deste Tribunal, os processos de controle externo não estão vinculados ao prazo decadencial de cinco anos previsto no art. 54 da Lei 9.784/1999 (Acórdão 9167/2017-TCU-Segunda Câmara, rel. Min Augusto Nardes, 8206/2020-TCU-Primeira Câmara, Rel. Min. Weder de Oliveira e 1088/2015-TCU-Plenário, Rel. Min. Augusto Nardes) .
94. Quanto à prescrição da pretensão de ressarcimento, esta Corte de Contas tem sustentado o entendimento pela imprescritibilidade das ações de ressarcimento de dano ao erário, com fundamento no art. 37, § 5º, da Constituição Federal, e na Súmula TCU 282.
95. Não obstante a fixação de novo paradigma jurisprudencial pelo Supremo Tribunal Federal sobre a matéria em sede de Repercussão Geral (Tema 899, fixado por intermédio do acórdão prolatado no RE 636886/AL) , este TCU tem entendido que a nova tese não se aplica à prescrição do processo de controle externo no âmbito deste Tribunal de Contas, mas sim da prescrição intercorrente ocorrida durante a fase de execução do acórdão condenatório do TCU.
96. Citem-se, nessa vertente, numerosos arestos recentes deste Tribunal sustentando a tese da imprescritibilidade da pretensão ressarcitória no âmbito do processo de controle externo, a exemplo dos Acórdão 5236/2020-TCU-Primeira Câmara, 6.171/2020-TCU-Segunda Câmara, 6.084/2020-TCU-Primeira Câmara, 5.681/2020-TCU- Segunda Câmara, 6.846/2020-TCU-2ª Câmara, 6.676/2020-TCU-2ª Câmara, 6.707/2020-TCU-2ª Câmara, 6.473/2020-TCU-1ª Câmara, 6.466/2020-TCU-1ª Câmara, 6.465/2020-TCU-1ª Câmara, entre outros.
97. Em conformidade com a orientação jurisprudencial atual, deve-se rejeitar as alegações de consumação da decadência do dever-poder de instaurar estas contas bem como de ocorrência da prescrição da pretensão ressarcitória do débito apurado nestas contas especiais, deixando-se consignada ressalva relativa ao novo entendimento fixado pelo Supremo Tribunal Federal no aresto acima citado.
98. Relativamente à prescrição da pretensão sancionatória, devem ser acolhidas as alegações de defesa dos responsáveis Srs. Júlio César Alvarez e Tito Henrique de Noronha Rocha e da sociedade empresária Stryker do Brasil relativamente às ocorrências anteriores a 6/6/2008, conforme análise desenvolvida nos itens 49-51 supra.
Prejuízo ao exercício do contraditório
99. Afiguram-se procedentes as alegações do Sr. Júlio César Alvarez relativas à ausência de juntada aos autos das peças do TC Processo 014.877/2017-7 nas quais estão reproduzidos os documentos que serviram como suporte de evidência para os achados de inexecução contratual e dano ao erário. Com efeito, a despeito de ter sido acolhida a proposta formulada na instrução inicial, o traslado das peças respectivas somente foi promovido após o retorno destas contas para instrução.
100. Entende-se, todavia, que não restou caracterizado prejuízo ao exercício do contraditório e ampla defesa pelos defendentes, uma vez que figuram como responsáveis igualmente no acima referido processo de fiscalização em tramitação neste Tribunal. Portanto, tendo sido regularmente admitidos como parte naquela a relação processual, detinham legitimação para requerer vista ou cópias das peças processuais que entendessem necessárias à apresentação de defesa nesta TCE.
101. Nessa linha, observa-se que os responsáveis fizeram remissão em suas defesas e anexaram cópias de elementos probatórios juntados ao referido feito, evidenciando o regular exercício do direito ao contraditório.
Comprovação da entrega dos equipamentos
102. Passando ao exame das alegações substanciais, os responsáveis foram citados em cumprimento à determinação contida no Acórdão 1290/2018-TCU-Plenário em razão das constatações efetuadas pela equipe de auditoria da Secex-RJ no Relatório de Fiscalização 189/2017 (peça 389 do TC-Processo 014.858/2017-7) .
103. A despeito da referência a múltiplos indícios de restrição da competitividade e fraude para direcionamento da licitação, as imputações de ilícito gerador de dano ao erário objeto da citação sustentaram-se exclusivamente na ausência de comprovação de parte dos equipamentos adquiridos em decorrência do Pregão Presencial 171/2007. Observa-se que tampouco houve proposição de audiência dos responsáveis em relação aos ilícitos que não apresentam relação causal direta e imediata com os prejuízos ao erário.
104. Por essa razão, os argumentos de defesa dos responsáveis relativos às constatações de ilícitos na condução do processo licitatório mostram-se impertinentes aos fundamentos da citação. Em tais circunstâncias, torna-se despiciendo o exame dessas alegações para o juízo de mérito destas contas.
105. No que concerne às constatações de pagamento sem contraprestação, os responsáveis contrapõem as conclusões da equipe de fiscalização de que houve inexecução parcial do contrato, sustentando que a totalidade dos equipamentos previstos no pacto e pagos pelo Into foram efetivamente recebidos por hospitais em diversas unidades federativas.
106. Verifica-se que a equipe de auditoria concluiu pela ausência de comprovação da entrega dos bens contratados em razão da ausência de apresentação de termos de recebimento e de fotografias dos equipamentos por parte do Into/RJ. Conforme acima detalhado, a equipe considerou que 'alguma comprovação' da entrega de apenas três dos cento e doze conjuntos de motor ortopédico pagos pelo instituto para estruturação dos serviços de traumato-ortopedia de estados e municípios nos termos da Portaria GM 401/2005) . Nesse sentido, a equipe entendeu que os 'termos de cessão de uso e responsabilidade' apresentados pelo instituto como prova da regular execução do contrato não seriam aptos a substituir os termos de recebimento.
107. A alegação da sociedade empresária Stryker do Brasil relativa a suposta contradição entre a informação do relatório de que haveria comprovação de entrega de três conjuntos de motor ortopédico e a imputação do débito pelo valor integral não se sustenta. Extrai-se do relatório que a equipe de auditoria não considerou inteiramente comprovada a entrega dos três conjuntos de equipamentos, uma vez que não foram apresentados atestados subscritos pelo fiscal do contrato, conforme previsto na Lei 8.666/1993 e no termo de contrato. Afirmou-se tão somente que havia 'alguma comprovação' nos documentos apresentados pelo Into. No mesmo sentido, não se formulou na instrução inicial do feito nesta Secex-TCE juízo de aceitação da comprovação dos três conjuntos de equipamentos e, consequentemente, formulou-se a imputação de dano ao erário pela totalidade do valor dos bens pagos.
108. O Projeto de Estruturação e Qualificação dos Serviços Pré-Existentes de Ortopedia, Traumatologia e Reabilitação Pós-Operatória no âmbito do Sistema Único de Saúde (Projeto Suporte) foi instituído pelo Ministério da Saúde por intermédio da Portaria 401/GM/2005 objetivando a estruturação de serviços de ortopedia e traumatologia e de reabilitação pós-operatória, capacitando-os tecnicamente para a realização de procedimentos cirúrgicos complexos possibilitando a elaboração de linhas de cuidado dentro da especialidade médica em questão, incluindo tratamento cirúrgico, pós-operatório e reabilitação.
109. A estratégia de operacionalização do projeto consistiu na celebração de termos de cooperação técnica e as entidades beneficiárias dos equipamentos. Dentre outras atividades, a Portaria 401/2005 previu, em seu art. 4, inciso V, o apoio financeiro para aquisição de equipamentos hospitalares que seriam disponibilizados aos Estados e aos Municípios por meio de instrumento legal próprio. Os pactos celebrados em cumprimento à referida norma, consoante informação do próprio Into e da SAS, não continham descrição dos produtos destinados a cada instituição e tampouco estipulavam valores financeiros (peça 64, p. 8 do TC Processo 014.858/2017-7) .
110. O Sr. Tito de Noronha Rocha argumenta que a sistemática de execução adotada no 'Projeto Suporte' justifica a ausência de termos de recebimento pelo fiscal do contrato, uma vez que, conforme previsto no normativo respectivo, os equipamentos adquiridos não teriam sido recebidos na sede do Into, mas antes encaminhados diretamente às entidades hospitalares.
111. Verifica-se que não houve especificação no termo do Contrato 019/2008 celebrado com a Stryker dos locais de entrega dos bens e mesmo de quem seriam os agentes responsáveis pelo recebimento. Não obstante, afigura-se razoável considerar mais racional e econômico que as entregas fossem feitas diretamente aos beneficiários em lugar do procedimento de recepção no Into para posterior distribuição aos destinatários finais.
112. Registre-se que a equipe de fiscalização da Secex-RJ não realizou procedimentos de auditoria que permitissem avaliar se os equipamentos adquiridos foram entregues nas entidades referidas pelo instituto, a exemplo de requisições de informações, fotografias e registros patrimoniais aos hospitais beneficiários finais dos bens em questão.
113. Examinando-se os elementos acostados a esta tomada de contas em conjunto com os documentos trazidos na defesa dos Srs. Tito Henrique de Noronha Rocha e Naasson Trindade Cavanellas (peças 47 e 57) , é possível constatar a existência de atestos de recebimento de quarenta e nove equipamentos assinados pelos dirigentes de vinte e duas instituições hospitalares, conforme tabela 6 infra. Parte dos atestados de recebimento encontram-se acompanhados por notas fiscais avulsas de transferência de equipamentos para diversas instituições.
Entidades hospitalares que declararam recebimento de conjunto motor ortopédico do Into/RJ.
	Entidade hospitalar
	Quant.
	Data
	peça

	Hospital Infantil Dr. Albert Sabin/CE
	1
	17/9/2008
	47, p. 6-8

	Hospital Geral Manoel Victorino/BA
	2
	2/9/2008
	47, p. 4-5

	Hospital de Base de Brasília/DF
	1
	31/7/2008
	47, p. 9 e 13

	Hospital Regional de Ceilândia/DF
	1
	6/8/2008
	47, p. 10 e 14

	Hospital Regional do Paranoá/DF
	1
	30/7/2008
	47, p. 11 e 15

	Direção Regional de Saúde de Planaltina/DF
	1
	8/8/2008
	47, p. 12

	Hospital Doutor Abelardo Santos/PA
	2
	14/8/2008
	47, p. 17-18

	Departamento de Logística de Saúde/PR
	4
	30/10/2008
	47, p. 19-20

	Hospital Monsenhor Gurgel/RN
	3
	23/9/2008
	47, p. 23-24

	Hospital de Clínicas Ribeirão Preto/SP
	4
	29/8/2008
	47, p. 26 e 57, p. 31

	Hospital São Paulo
	6
	18/8/2008
	47, p. 25 e 27

	Hospital Municipal de Imperatriz
	1
	9/10/2008
	47, p. 32-33

	Hospital Dr. Clementino Moura
	3
	8/10/2008
	47, p. 34-35

	Complexo Hospitalar Mangabeira Tarcísio Buriti/PB
	4
	24/7/2008
	47, p. 37

	Hospital Estadual Azevedo Lima/RJ
	2
	28/7/2009
	47, p. 42

	Hospital Estadual Alberto Torres/RJ
	2
	4/5/2009
	47, p. 43

	Hospital Regional de Araruama/RJ
	1
	14/5/2009
	47, p. 44

	Hospital Estadual Pedro II/RJ
	2
	5/6/2009
	47, p. 45

	Hospital Estadual Adão Pereira Nunes/RJ
	2
	9/6/2009
	47, p. 46

	Hospital Estadual Getúlio Vargas/RJ
	2
	4/6/2009
	47, p. 47

	Hospital Estadual Carlos Chagas/RJ
	1
	2/6/2009
	47, p. 46

	Hospital Universitário Clemente de Faria/MG
	3
	1/9/2009
	57, p. 36

	Total
	49
		
114. O exame dos referidos documentos evidencia características extrínsecas que permitem presumir, salvo prova em contrário, sua idoneidade, uma vez que apresentam descrições dos objetos, assinaturas e identificação dos responsáveis pelo recebimento, datas compatíveis, e, em parte deles, o número do processo de aquisição, números de série dos equipamentos e das licenças de importação.
115. A análise pormenorizada dos elementos probatórios acima mencionados, em conjunto com os comprovantes de que foram emitidas licenças de importação (LI 08/0490382-1) , faturas e notas fiscais de transporte compatíveis com os 49 equipamentos contratados e pagos, não corrobora o juízo de total inexecução contratual e dano ao erário formulado pela Secex/RJ. Ao contrário, os elementos documentais afiguram-se suficientes para evidenciar, com elevado grau de probabilidade, que parte dos equipamentos adquiridos por força do foram efetivamente entregues pela Stryker do Brasil Ltda. às entidades hospitalares acima identificadas.
116. Não obstante os fortes indícios de que não houve real competição no certame e direcionamento do resultado, a equipe de auditoria não levantou evidências ou indícios de sobrepreço nos valores cotados pela vencedora para os equipamentos e tampouco de superfaturamento decorrente.
117. Ressalte-se que a equipe de auditoria, mesmo com o auxílio de engenheiros clínicos da Ebserh, não obteve preços de referência de produtos iguais ou similares adquiridos na administração pública, em razão de fatores como lapso temporal da licitação em relação à data da fiscalização, alterações tecnológicas dos produtos, elevado nível das especificidades dos equipamentos hospitalares, precariedade dos bancos de dados de registros de preços existentes (Catmat) , etc. (peça 352 do TC Processo 014.858/2017-7) 
118. Igualmente não foram obtidos elementos de convicção que indiquem a ausência de estrutura operacional da contratada, circunstância que indicaria tratar-se de ente empresarial de existência meramente formal (empresa de fachada) .
119. Por outro lado, não foram apresentados documentos aptos a comprovar a entrega e recebimento dos outros sessenta e três conjuntos de motor ortopédico contratados e pagos pelo Into/RJ à Stryker. Os responsáveis não esclareceram a ausência de licença de importação relativa a 57 conjuntos de motor ortopédico pagos por intermédio das ordens bancárias 2008OB903108 e 2008OB903122. Conforme acima citado, o Departamento de Operações de Comércio Exterior do MDIC informou à equipe de auditoria da Secex-RJ, em 5/10/2017, que a licença de importação respectiva (LI 08/2544424-9) encontrava-se vencida em decorrência do prazo de validade para despacho aduaneiro da mercadoria ter expirado.
120. A Stryker anexou à sua defesa cópia do extrato de licenciamento (LI 09-0914921-3) do Siscomex com data de registro 19/5/2009 (peças 28-29) com o mesmo objeto. Tal documento, todavia, não comprova o regular licenciamento de importação uma vez que apresenta a situação 'para análise', ou seja, trata-se de pleito de licenciamento sem comprovação de que tenha sido deferido. Além disso, observa-se que as cópias das faturas apresentadas ('packing slips') respectivas estão datadas de 22/7/2009, sendo muito posteriores às datas das ordens bancárias de pagamento respectivas 16/12/2008.
121. Quanto aos demais documentos respectivos juntados às defesas, observa-se que o 'termo de responsabilidade de bens móveis nº 72/2009' relativo a 57 equipamentos ortopédicos (peça 55, p. 49) não pode ser aceito como prova em razão de não conter data, números de série dos equipamentos, identificação dos agentes responsáveis e tampouco assinatura.
122. Também não se prestam a comprovar o adimplemento contratual as cópias da nota fiscal avulsa de entrada n. 022583 da Secretaria Estadual de Fazenda do Estado da Paraíba (peça 47, p. 50-51) , pelas seguintes razões:
a) apesar de conterem descrição dos produtos e quantitativo compatíveis com a discriminação constante da LI 08/2544424-9, os documentos não apresentam atesto ou qualquer outra indicação de que houve a entrega dos equipamentos ao Into/RJ;
b) não há assinatura do agente fiscal responsável pelo documento de arrecadação tributária referido no documento e tampouco nos carimbos de passagem pelos postos fiscais apostos na nota;
123. Observa-se, ainda, que os responsáveis Geraldo Motta Filho e Tito Henrique de Noronha Rocha sustentam que os 57 conjuntos de equipamentos acima citados teriam sido entregues diretamente pela contratada ao Into/RJ e não a outras instituições hospitalares beneficiárias do Projeto Suporte como os demais bens adquiridos anteriormente. Em tais circunstâncias, não haveria obstáculos à adoção do procedimento legal e contratual de recebimento do objeto por meio de atestado firmado por servidor designado. Ainda assim, não foram apresentados quaisquer atestados ou termos de recebimento e tampouco controles patrimoniais devidamente formalizados com identificação dos bens adquiridos.
124. Não supre a ausência dos referidos documentos as informações citadas pelos defendentes no relatório da Fundação Instituto de Administração (FIA) , uma vez que as análises citadas no referido documento não contêm exame específico da execução do contrato objeto desta TCE.
125. Ante tais constatações, resta apenas parcialmente descaracterizado o ilícito gerador de dano ao erário que motivou a instauração da presente TCE, devendo ser acolhidas as alegações de defesa relativas à regularidade dos pagamentos relativos a quarenta e nove conjuntos de equipamentos ortopédicos importados pela Stryker mediante a LI 08/0490382-1. Mesmo com a descaracterização parcial do dano ao erário, cumpre examinar as alegações dos responsáveis relativa aos procedimentos de liquidação e pagamento das despesas objeto da citação.
126. Nesse sentido, verifica-se que os argumentos ofertados pelos Srs. Geraldo Motta Filho e Tito Henrique de Noronha Rocha quanto à sistemática de distribuição dos equipamentos não se mostram suficientes para descaracterizar a precariedade ou total ausência de procedimentos de formalização do recebimento de bens adquiridos com recursos públicos. Com efeito, houve descumprimento do disposto no art. 73, inciso II e § 1º da Lei 8.666/1993, uma vez que não houve comprovação do recebimento por servidor ou comissão integrada por servidores do Into formalmente designados.
127. Verifica-se que no documento 'Cessão de Uso de Bens no Projeto Suporte' (peça 69) , o setor de patrimônio do Into estabeleceu os seguintes procedimentos para o recebimento e registro patrimonial dos bens adquiridos no âmbito do referido projeto:
'7.2 Receber da Direção do INTO o mapa distributivo dos equipamentos por Unidade Recebedora.
7.3 Recepcionar as Notas Fiscais e atestes a contento.
7.4 Separar as plaquetas de tombamento.
7.5 Emitir em três vias o TR [Termos de Cessão de Uso e Responsabilidade] e, em casos de bens permanentes importados, repassar os Termos para transferência de contas no SIAFI.
7.6 Lançar no sistema de patrimônio, MV 2000 os respectivos tombamentos.
7. 7 Lançar e controlar através de planilhas a remessa dos Termos aos Estados.
7.8 Postar, através da UPROT, às UF os Termos de Cessão de Uso e Responsabilidade para colhimento de assinaturas.
7.9 Aguardar o retorno dos TR devidamente assinados e datados, pelo responsável, pela Unidade Recebedora nas UF.'
128. Constata-se, portanto, que o Into transferiu a função de atestar o recebimento dos bens transferidos às entidades recebedoras, entes externos à sua estrutura e estranhos à relação jurídica contratual com a Stryker, sem especificar quais os exames a serem efetuados nessa operação e tampouco estabelecendo meios de ratificação da regularidade do recebimento, a exemplo do envio de fotografias dos equipamentos contendo dados do fabricante, números de série, documentação de suporte, dentre outros elementos de identificação.
129. A realização de pagamentos sem o devido suporte documental que demonstre a efetiva contraprestação em bens e serviços acarreta a presunção relativa da existência de dano ao erário, conforme entendimento jurisprudencial pacífico desta Corte de Contas. A regularidade do pagamento de despesas com recursos públicos somente é assegurada coma observância dos procedimentos prévios de empenho e liquidação da despesa fixados na Lei 4.320/1964 e demais normas regentes.
130. Na seara do Direito Financeiro, é cediço que cabe ao responsável demonstrar, por meio da documentação exigida na legislação de regência, a boa e regular aplicação dos recursos públicos federais geridos, em obediência ao disposto nos arts. 70, parágrafo único, da Constituição Federal; 93 do Decreto-Lei nº 200/1967 e 66 e 145 do Decreto nº 93.872/1986.
131. Ante esse arcabouço normativa e fático, deve-se concluir que, mesmo para os equipamentos cuja entrega restou comprovada, remanesce configurada grave violação das normas de regência pelos agentes públicos responsáveis na execução do Contrato 019/2008.
Responsabilidades dos agentes citados
132. Iniciando pela responsabilidade da Stryker do Brasil Ltda., não merece guarida o argumento da sociedade empresária de que não pode ser responsabilizada pela ausência de comprovação da entrega dos equipamentos. A pessoa jurídica contratada pela Administração obriga-se por força de lei ao cumprimento do contrato e, portanto, sujeita-se a responsabilização civil e administrativa quando concorrer para o cometimento de ilícitos que gerem dano ao erário.
133. Sob esse prisma, verifica-se que as partes pactuaram, por força do disposto na cláusula décima segunda do Contrato 019/2008, que o objeto seria entregue, provisoriamente, por ocasião da entrega dos equipamentos no local definido pelo Into/RJ e, definitivamente, após a montagem, instalação e realização de testes para verificação do perfeito funcionamento dos equipamentos, através do atesto realizado por servidor público devidamente habilitado.
134. Assim, apesar de não ser efetivamente responsável pelos procedimentos de recebimento do Into, a contratada deve responder pelos indícios de inexecução contratual levantados no relatório de auditoria da Secex-RJ, em especial a ausência de comprovação de emissão de licença de importação relativa aos 57 conjuntos de equipamentos pagos por intermédio da ordem bancária 2008OB903108. Esta Corte de Contas tem firme o entendimento de que a obtenção de pagamento por empresa contratada pela Administração sem a devida contraprestação enseja sua responsabilização solidária, conforme ilustro o enunciado abaixo transcrito:
'Acórdão 2539/2009-TCU-Primeira Câmara, Rel. Min. WALTON ALENCAR RODRIGUES
Enunciado
A liquidação irregular da despesa conduz à responsabilização solidária da empresa beneficiária e do agente público encarregado do recebimento dos serviços contratados e indevidamente prestados.'
135. Nessa vertente, não é razoável admitir, dentro da regular prática comercial, que a contratada tenha efetuado todos os procedimentos de entrega de bens de elevado custo aos quais se obrigou sem efetuar qualquer registro ou certificação do adimplemento que garantiria o recebimento do pagamento junto à administração do Into.
136. O mesmo juízo se aplica às alegações ofertadas pelo Sr. Júlio Alvarez, considerando que era responsável, na condição de gerente da sociedade empresária, pelo cumprimento integral das obrigações contratuais assumidas, considerando que o Into pagou integralmente o preço pactuado.
137. Em relação à conduta do Sr. Geraldo da Rocha Motta Filho, na condição de dirigente máximo da instituição contratante e considerando a materialidade da contratação, não merecem acolhimento as alegações de que não poderia controlar pessoalmente os procedimentos de recebimento. Na condição de ordenador de despesa, deveria ter exigido o cumprimento das determinações legais relativas à liquidação de despesas previamente à autorização do pagamento, especialmente considerando que se tratava de contratação de considerável materialidade. No entanto, o responsável assinou as autorizações de pagamento sem que constasse do processo respectivo a atestação do recebimento dos equipamentos na forma prevista em lei e contrato.
138. Quanto à imputação de responsabilidade por atos praticados por subordinados, este Tribunal já assentou que os dirigentes, mesmo quando não praticam diretamente atos ilícitos, podem ser responsabilizados quando caracterizada negligência quanto aos deveres de controle e supervisão hierárquica inerentes à sua função:
'Acórdão 2147/2015-TCU-Plenário, Rel. Min. José Mucio Monteiro
Enunciado
A responsabilização de dirigente máximo pode decorrer de significativa desorganização administrativa no órgão ou entidade, o que configura negligência.
Acórdão 583/2019-TCU-Plenário, Rel. Min. Vital do Rêgo
Enunciado
O dirigente máximo de órgão ou entidade da Administração Pública pode ser responsabilizado quando ficar evidenciada falha grave no dever de supervisão dos subordinados, especialmente na condução de procedimentos sujeitos a maior vulnerabilidade, como contratações envolvendo quantias vultosas.
Acórdão 1001/2018-TCU-Primeira Câmara, Rel. Min. Bruno Dantas
Enunciado
O fato de a irregularidade, comissiva ou omissiva, não ter sido praticada diretamente pelo gestor principal, e sim por outros servidores ou por órgão subordinado ao seu, não o exime de responder pela irregularidade, com base na culpa in eligendo ou na culpa in vigilando.'
139. No caso sob exame, o mínimo exigível do administrador seria a adoção de medidas eficazes para observância das normas aplicáveis à liquidação de despesas. Não se poderia esperar que o diretor do hospital efetuasse controle minucioso sobre todas os procedimentos de aquisição, mas sim que exercesse os deveres de controle e supervisão sobre os subordinados para que atuassem de forma aderente às normas de regência.
140. Frise-se que a delegação de competência não exime a autoridade superior de exercer os deveres de controle e fiscalização hierárquica, notadamente em atos de execução de despesas de elevada repercussão financeira e patrimonial. Somente nas hipóteses de vícios de difícil detecção é possível acolher a alegação de inexigibilidade de conduta diversa, circunstâncias de que não se configurou no presente caso, uma vez que havia previsão expressa no contrato de recebimento na forma estipulada na Lei 8.666/1993.
141. Quanto ao Sr. Tito Henrique de Noronha Rocha, procedem suas alegações de que não exercia o cargo de programas especiais do instituto à época dos pagamentos. Com efeito, o responsável somente foi nomeado para o referido cargo no exercício de 2013. Também procedentes são os argumentos no sentido de que, contrariamente ao consignado na instrução inicial, não há fundamentos para responsabilizá-lo por pagamentos ocorridos anteriormente a 3/12/2008, data em que assumiu o cargo de coordenador institucional.
142. Merece acolhimento, ainda, a afirmação de que não havia correlação das atribuições de coordenador institucional com os procedimentos legais de entrega e recebimento dos equipamentos adquiridos e transferidos às instituições hospitalares destinatárias. Conforme reconhecido pela própria equipe de auditoria, as atribuições de acompanhamento da execução do Projeto Suporte eram da coordenação de programas especiais do Into. Não se poderia exigir, portanto, que o responsável controlasse a regularidade da liquidação das despesas previamente aos pagamentos ocorridos entre dezembro de 2008 e maio de 2009. Por essas razões, devem ser acolhidas suas alegações de defesa para excluí-lo da presente relação processual.
143. Por último, quanto ao Sr. Naasson Trindade Cavanellas (CPF XXX.507.367-XX) , na condição de fiscal nomeado do contrato inquinado, sua conduta omissiva concorreu diretamente a configuração do ilícito uma vez que lhe cabia a certificação da correta liquidação da despesa para efeito de seu pagamento. Nesse particular, a atuação do fiscal do contrato é legalmente prevista e estabelecida no art. 67 da Lei 8.666/1993, da qual não se pode alegar desconhecimento. No presente caso, a atribuição de fiscalização ao responsável constou expressamente da Cláusula décima terceira do termo do Contrato 019/2008, conforme abaixo trancrito:
'CLÁUSULA DÉCIMA TERCEIRA - DA FISCALIZAÇÃO
A execução do fornecimento, instalação e montagem, objeto deste CONTRATO, sem prejuízo da única e exclusiva responsabilidade da CONTRATADA, será fiscalizada pelo servidor NAASSON TRINDADE CAVANELLAS, designado pelo Diretor Geral do Instituto Nacional de Traumatologia e Ortopedia, sendo da competência do fiscal:
a) Emitir pareceres em todos os atos da Administração relativos à execução do CONTRATO, em especial a aplicação de sanções e alterações do CONTRATO;
b) Solicitar à CONTRATADA e seus prepostos, ou obter da Direção do INTO, tempestivamente, todas as providências necessárias ao bom andamento do fornecimento;
c) Atestar a Nota Fiscal/Fatura apresentada pela CONTRATADA, quanto ao fornecimento realizado, desde que tenham sido cumpridas todas as exigências contratuais;
d) Prestar as informações e os esclarecimentos que venham a ser solicitados pela CONTRATADA;
e) Acompanhar a prestação de garantia e assistência técnica nos prazos estabelecidos neste CONTRATO. (destaques do original) '
144. O responsável, portanto, deveria ter adotado as providências necessárias ao regular recebimento do objeto na forma prevista em lei e no termo de contrato e, caso verificado inadimplemento, cumpria-lhe formalizar manifestação à direção do Into. Não se encontra, todavia, qualquer evidência de que o fiscal tenha cumprido os deveres acima explicitados. Tampouco em suas alegações de defesa o Sr. Naason Cavanellas apresenta qualquer documento ou informação aptos a descaracterizar sua conduta omissiva que concorreu para a ausência de comprovação do recebimento de parte dos bens contratados e pagos.
145. Pelos fundamentos acima expostos, conclui-se que devem ser acolhidas parcialmente as alegações de defesa da sociedade empresária Stryker do Brasil Ltda. (CNPJ 02.966.317/0001-02) e dos Srs. Naasson Trindade Cavanellas (CPF XXX.507.367-XX) e Júlio Cezar Alvarez quanto à comprovação de entrega de quarenta e nove conjuntos de motor ortopédico adquiridos pelo Into/RJ junto à Stryker do Brasil S/A. Remanesce caracterizado, todavia, o inadimplemento parcial do contrato e recebimento de pagamentos sem contraprestação de sessenta e três conjuntos de motor ortopédico.
146. Quanto ao Sr. Francisco Matheus Guimarães, não obstante sua revelia, devem ser aproveitadas em seu benefício as alegações de defesa e documentos ofertados pelos corresponsáveis que descaracterizam a imputação de realização de pagamentos sem contraprestação dos bens adquiridos em seu período de gestão. Não houve elisão, todavia, das graves irregularidades no procedimento de recebimento do objeto e na ausência de controles patrimoniais.
147. Cumpre examinar, por fim, as alegações dos defendentes de que agiram de boa-fé. Conforme amplamente assentado na jurisprudência deste Tribunal, a boa-fé na conduta dos agentes responsáveis pela gestão de recursos públicos não se presume, mas antes deve ser comprovada objetivamente por elementos probatórios suficientes trazidos aos autos (Acórdão 1322/2007-TCU-Plenário, Rel. Min. Aroldo Cedraz, 1895/2014-Segunda Câmara, Rel. Min. Ana Arraes, Acórdão 763/2007-TCU-Segunda Câmara, Rel. Min. Augusto Sherman, 4667/2017-Primeira Câmara, Rel. Min. Bruno Dantas e 10237/2020-Segunda Câmara, Rel. Min. Ana Arraes.) 
148. No caso sob exame, as análises as circunstâncias de fato acima desenvolvidas evidenciam que os agentes públicos não observaram as prescrições legais e contratuais relativas ao recebimento e controle patrimonial de bens de alta materialidade. Deve-se acrescentar que os achados objeto deste feito são parte de avaliação ampla efetuada pela equipe de auditoria da Secex-RJ que detectou um quadro de irregularidades e descontrole na administração do Into/RJ em aquisições de equipamentos ortopédicos. Os responsáveis, a despeito protestarem pelo reconhecimento da boa-fé em suas defesas, não apresentaram elementos que autorizem concluir que atuaram imbuídos de boa-fé nas condutas que resultaram em pagamentos sem comprovação de contraprestação.
149. Quanto à sociedade empresária Stryker e seu sócio gerente, igualmente não foram ofertados elementos que autorizem juízo de boa-fé, em especial por não terem sido apresentados elementos que comprovem que os equipamentos pagos pelo Into/RJ mediante as ordens bancárias 2008OB903108 e 2009OB801444 foram regularmente entregues.
CONCLUSÃO
150. Promovida a análise das citações levadas a efeito nestas contas especiais, concluiu-se pelo acolhimento das alegações de defesa do Sr. Tito Henrique de Noronha Rocha uma vez que suficientes descaracterizar sua responsabilidade pelos pagamentos irregulares geradores de dano ao erário. Deve-se propor, em consequência, a exclusão desse agente responsável da presente relação processual.
151. Concluiu-se, ainda, que as alegações e os elementos probatórios trazidos pelos defendentes em conjunto com aqueles constantes nos autos são suficientes para afastar parcialmente a imputação de irregularidade geradora de dano ao erário que motivou as citações. Com efeito, os elementos probatórios apresentados em resposta às citações em conjunto com aqueles constantes do TC Processo 014.858/2017-7 mostram-se suficientes para comprovar a entrega de 49 conjuntos de motor ortopédico relativos à licença de importação LI 08/0490382-1.
152. Em consequência, devem ser acolhidas parcialmente as alegações de defesa da sociedade empresária Sryker do Brasil Ltda. e de seu sócio dirigente, Sr. Júlio Cezar Alvarez no tocante ao adimplemento parcial do contrato e à preliminar de prescrição da pretensão punitiva relativa às irregularidades ocorridas até 6/6/2008. Remanesce caracterizado, todavia, o inadimplemento parcial do contrato e recebimento de pagamentos sem contraprestação de sessenta e três conjuntos de motor ortopédico.
153. Quanto ao Sr. Naasson Trindade Cavanellas (CPF XXX.507.367-XX) , igualmente devem ser acolhidas parcialmente suas alegações de defesa, remanescendo caracterizada conduta omissiva como fiscal do contrato que concorreu para realização de pagamentos sem contraprestação de sessenta e três conjuntos de motor ortopédico.
154. Devem ser rejeitadas integralmente alegações de defesa de Geraldo da Rocha Motta Filho (CPF XXX.619.607-XX) , uma vez que insuficientes para descaracterizar os pagamentos sem regular liquidação e contraprestação, bem como a ausência de procedimentos de recebimento e formalização do controle patrimonial dos bens adquiridos ocorridos durante sua gestão como diretor-geral do Into/RJ.
155. Conforme acima examinado, não foram apresentados pelos defendentes elementos que demonstrem sua boa-fé ou a ocorrência de outros excludentes de culpabilidade. Desse modo, suas contas devem, desde logo, ser julgadas irregulares, nos termos do art. 202, § 6º, do Regimento Interno/TCU, procedendo-se à sua condenação ao ressarcimento dos débitos apurados.
156. Ante a gravidade das violações às normas ínsitas na Constituição da República de 1988 e demais normas legais aplicáveis e a elevada culpabilidade na causação de dano ao erário, cabível a proposição da aplicação aos Srs. Geraldo da Rocha Motta Filho (CPF XXX.619.607-XX) , Naasson Trindade Cavanellas (CPF XXX.507.367-XX) , Júlio Cezar Alvarez (CPF XXX.964.048-XX) e à sociedade empresária Stryker do Brasil Ltda. (CNPJ 02.966.317/0001-02) da multa prevista no art. 57 da Lei 8.443/1992. Deve-se consignar que os ilícitos anteriores a 6/6/2008 imputados a esses agentes já se encontram prescritos.
157. O Sr. Francisco Matheus Guimarães (CPF XXX.242.227-XX) , por seu turno, foi regularmente citado por este Tribunal, tendo permanecido silente no prazo fixado para oferta de defesa e não efetuou o recolhimento do débito. Resta caracterizada, portanto, sua revelia quanto às imputações de ilícitos geradores de dano ao erário objeto desta TCE.
158. Não obstante a caracterização da revelia, os documentos trazidos pelos demais responsáveis citados afiguram-se suficientes para comprovar a entrega dos conjuntos ortopédicos adquiridos durante a gestão do Sr. Francisco Matheus Guimarães, razão pela qual resta descaracterizada a irregularidade de pagamentos sem contraprestação. Remanescem, todavia, as graves irregularidades nos procedimentos de recebimento do objeto e controle patrimonial e, ante a ausência de elementos caracterizadores de boa-fé, suas contas devem ser julgadas irregulares.
159. Ante a configuração da prescrição punitiva para as irregularidades ocorridas até 6/6/2008 e considerando que as imputações ao Sr. Francisco Matheus Guimarães são todas anteriores a essa data, inviável a proposição da aplicação ao responsável das sanções capituladas no art. 58 da Lei 8.443/1992.
160. Cabível, finalmente, a proposição de remessa de cópia dos elementos pertinentes ao Ministério Público da União, atendendo, assim, ao disposto no art. 16, § 3º, da Lei 8.443/1992 c/c o art. 209, § 7º, do Regimento Interno/TCU.
PROPOSTA DE ENCAMINHAMENTO
Diante do exposto, submetem-se os autos à consideração superior, propondo:
a) considerar revel para todos os efeitos, o Sr. Francisco Matheus Guimarães (CPF XXX.242.227-XX) , dando-se prosseguimento ao processo, com fulcro no art. 12, § 3º, da Lei 8.443/1992;
b) acolher integralmente as alegações de defesa do Sr. Tito Henrique de Noronha Rocha (CPF XXX.839.207-XX) para excluí-lo da presente relação processual;
c) acolher parcialmente as alegações de defesa da sociedade empresária Stryker do Brasil Ltda. (CNPJ 02.966.317/0001-02) e dos Srs. Naasson Trindade Cavanellas (CPF XXX.507.367-XX) e Júlio Cezar Alvarez (CPF XXX.964.048-XX) ;
d) rejeitar as alegações de defesa do Sr. Geraldo da Rocha Motta Filho (CPF XXX.619.607-XX) ;
e) com fundamento nos arts. 1º, inciso I; 12, § 3º; 16, inciso III, alínea 'b'; 19, caput; 23, inciso III, alínea 'b'; 28, inciso II; da Lei 8.443/1992 c/c os arts. 209, § 7º, e 214, inciso III, alíneas 'b' e 'c', do Regimento Interno/TCU, que sejam julgadas irregulares as contas do Sr. Francisco Matheus Guimarães (CPF XXX.242.227-XX) ;
f) com fundamento nos arts. 1º, inciso I; 12, § 3º; 16, inciso III, alíneas 'b' e 'c'; 19, caput; 23, inciso III, alíneas 'b' e 'c'; 28, inciso II; da Lei 8.443/1992 c/c os arts. 209, § 7º, e 214, inciso III, alíneas 'b' e 'c', do Regimento Interno/TCU, que sejam julgadas irregulares as contas dos Srs. Geraldo da Rocha Motta Filho (CPF XXX.619.607-XX) , Naasson Trindade Cavanellas (CPF XXX.507.367-XX) ; Júlio Cezar Alvarez (CPF XXX.964.048-XX) e da sociedade empresária Stryker do Brasil Ltda. (CNPJ 02.966.317/0001-02) condenando-os ao pagamento das quantias a seguir especificadas, com a fixação do prazo de quinze dias, a contar das notificações, para comprovarem, perante o Tribunal (art. 214, inciso III, alínea 'a', do Regimento Interno) , o recolhimento da dívida aos cofres do Fundo Nacional de Saúde, atualizada monetariamente e acrescida dos juros de mora, calculados a partir das datas discriminadas, até a data do recolhimento, na forma prevista na legislação em vigor.
Débito:
	Data de ocorrência
	Valor Histórico

	16/12/2008
	4.044.979,55

	16/12/2008
	1.324.222,29

	28/05/2009
	425.787,30

	28/05/2009
	55.899,45

g) aplicar aos Srs. Geraldo da Rocha Motta Filho (CPF XXX.619.607-XX) , Naasson Trindade Cavanellas (CPF XXX.507.367-XX) , Júlio Cezar Alvarez (CPF XXX.964.048-XX) e à sociedade empresária Stryker do Brasil Ltda. (CNPJ 02.966.317/0001-02) a multa prevista no art. 57 da Lei 8.443/1992 c/c o art. 267 do Regimento Interno, com a fixação do prazo de quinze dias, a contar da notificação, para comprovar, perante o Tribunal (art. 214, inciso III, alínea 'a', do Regimento Interno) , o recolhimento da dívida aos cofres do Tesouro Nacional, atualizada monetariamente desde a data do acórdão que vier a ser proferido até a do efetivo recolhimento, se for paga após o vencimento, na forma da legislação em vigor;
h) autorizar, desde logo, nos termos do art. 28, inciso II, da Lei 8.443/1992 c/c o art. 219, inciso II, do RI/TCU, a cobrança judicial da dívida caso não atendidas as notificações;
i) autorizar, desde logo, com fundamento no art. 26, da Lei 8.443/1992 c/c o art. 217, do Regimento Interno do TCU, caso seja do interesse dos acima nominados responsáveis, o parcelamento da dívida em até 36 parcelas, incidindo, sobre cada uma, os encargos legais devidos, sem prejuízo de alertá-la de que, caso opte por essa forma de pagamento, a falta de comprovação do recolhimento de qualquer parcela implicará o vencimento antecipado do saldo devedor, nos termos do art. 26, parágrafo único, e 59, da Lei 8.443/1992 c/c o art. 217, § 2º, do Regimento Interno do TCU; e
j) encaminhar cópia da deliberação ao Procurador-Chefe da Procuradoria da República no Estado do Rio de Janeiro, nos termos do § 3º do art. 16 da Lei 8.443/1992 c/c o § 7º do art. 209 do Regimento Interno do TCU, para adoção das medidas que entender cabíveis; e comunicar-lhe que o relatório e o voto que a fundamentarem podem ser acessados por meio do endereço eletrônico www.tcu.gov.br/acordaos e que, caso haja interesse, o Tribunal pode enviar-lhe cópia desses documentos sem qualquer custo;
[Matriz de responsabilização consta na peça 83]"
O Ministério Público junto ao TCU concordou com a análise de mérito realizada pela SecexTCE, divergindo apenas sobre o exame da prescrição (peça 86) : 
"Quanto à pretensão punitiva, concordo com a unidade técnica no sentido de que se consumou a sua prescrição, embora com base em argumentos diferentes daqueles utilizados pela unidade técnica, como explico a seguir.
Quanto à prescrição da pretensão punitiva, destaco que atualmente vigora no âmbito do TCU o prazo de dez anos da lei civil, conforme decidido no Acórdão 1441/2016-TCU-Plenário.
Ocorre que o STF, no âmbito do Mandado de Segurança 35.512/DF e da correspondente Reclamação 39.497/DF (decidida monocraticamente em 30/6/2020 e, colegiadamente, em sede de agravo, em 9/10/2020 ) , processos que versaram especificamente acerca de decisões proferidas pelo TCU no âmbito da tomada de contas especial TC-Processo 030.229/2015-4, reconheceu a ocorrência da prescrição, em cinco anos, nos termos da Lei 9.873/1999. No mesmo sentido o MS 32.201/DF em que o STF, após examinar os fundamentos do Acórdão 1441/2016-TCU-Plenário, manifestou-se nos termos da seguinte ementa:
'Direito administrativo. Mandado de segurança. Multas aplicadas pelo TCU. Prescrição da pretensão punitiva. Exame de legalidade.
1. A prescrição da pretensão punitiva do TCU é regulada integralmente pela Lei 9.873/1999, seja em razão da interpretação correta e da aplicação direta desta lei, seja por analogia. (...) .'
Recordo que, antes da uniformização da jurisprudência definida no citado Acórdão 1441/2016-TCU-Plenário, sempre defendi o prazo de cinco anos para fins da aferição da ocorrência da prescrição punitiva no âmbito do TCU. Tendo em vista as recentes decisões do STF acerca do tema, acima citadas, sinto-me confortável em voltar a advogar que a pretensão punitiva da Corte de Contas prescreve em cinco anos, observado o regime definido na Lei 9.873/1999.
Dessa forma, com base nas informações constantes nos autos, discordo da possibilidade de aplicação de multa aos responsáveis, como constante no encaminhamento proposto pela unidade técnica (peça 83, p. 31) .
Quanto à questão da prescrição do dano ao erário, julgo necessário tecer considerações acerca da controvérsia relativa à possível ocorrência de prescrição reparatória, advinda após julgamento do Supremo Tribunal Federal no âmbito do Recurso Extraordinário 636.886, em que se decidiu repercussão geral no Tema 899, que adotou a seguinte redação: 'É prescritível a pretensão de ressarcimento ao erário fundada em decisão de Tribunal de Contas'.
A esse respeito, anoto que referida decisão da Corte Suprema ainda não transitou em julgado, estando sob embargos de declaração opostos pela Advocacia Geral da União, justamente para melhor compreensão de seu exato alcance.
Desta forma, considerando que a matéria decidida pelo STF ainda se encontra pendente de definitividade, considerando que a questão da imprescritibilidade do ressarcimento do dano ao erário tem sede constitucional (art. 37, § 5º) e considerando, ainda, o disposto na Súmula TCU 282, entendo que não comporta falar-se em prescrição quanto ao ressarcimento do débito apurado nos autos. Esse tem sido o entendimento do próprio TCU, após o que restou deliberado pelo STF no Tema 899, conforme Acórdão 2620/2020-TCU-Plenário, Acórdão 5236/2020-TCU-Primeira Câmara, 6.171/2020-TCU-2ª Câmara, 6.084/2020-TCU-1ª Câmara, 5.681/2020-TCU-2ª Câmara, 6.846/2020-TCU-2ª Câmara, 6.676/2020-TCU-2ª Câmara, 6.707/2020-TCU-2ª Câmara, 6.473/2020-TCU-1ª Câmara, 6.466/2020-TCU-1ª Câmara, 6.465/2020-TCU-1ª Câmara, entre outros.
Assim, em relação ressarcimento do débito, entendo que não se comporta considerar a possibilidade de prescrição, havendo que ser ressarcidos os valores de dano mesmo para os ilícitos ocorridos antes da data apontada pela unidade técnica de 6/6/2008 (peça 83, p. 31) ."
É o relatório.

8.1. Jorge Ulisses Jacoby Fernandes (6.546/OAB-DF) e outros, representando Tito Henrique de Noronha Rocha e Geraldo da Rocha Motta Filho;  
8.2. Débora de Assis Pacheco Andrade (292186/OAB-SP) e outros, representando Julio Cezar Alvarez.  
8.3. Murilo Queiroz Melo Jacoby Fernandes (41.796/OAB-DF) e outros, representando Tito Henrique de Noronha Rocha, Geraldo da Rocha Motta Filho e Naasson Trindade Cavanellas;  
8.4. Andrews Leoni da Silva França (34.149/OAB-DF) e outros, representando Stryker do Brasil Ltda.

Subprocurador-Geral Lucas Rocha Furtado

TOMADA DE CONTAS ESPECIAL. PREGÃO PRESENCIAL 171/2007. INSTITUTO NACIONAL DE TRAUMATOLOGIA E ORTOPEDIA. PAGAMENTO POR EQUIPAMENTOS DE SAÚDE SEM ENTREGA CORRESPONDENTE. CITAÇÃO. EXCLUSÃO DE PARTE DOS RESPONSÁVEIS DO POLO PASSIVO. REVELIA DE UM DOS RESPONSÁVEIS. COMPROVAÇÃO PARCIAL DAS ENTREGAS. IRREGULARIDADE DAS CONTAS. DÉBITO. PRESCRIÇÃO DA MULTA EM RELAÇÃO ÀS CONDUTAS ANTERIORES 6/6/2008.

TOMADA DE CONTAS ESPECIAL (TCE)

Secretaria de Controle Externo de Tomada de Contas Especial (SecexTCE)

Trata-se de tomada de contas especial (TCE) instaurada em cumprimento ao item 9.2 do Acórdão 1290/2018-TCU-Plenário, em razão de indícios de fraude à licitação no Pregão Presencial 171/2007, conduzido pelo Instituto Nacional de Traumatologia e Ortopedia (Into) , e pagamentos por equipamentos de saúde cuja entrega não foi comprovada, no contrato decorrente da aludida licitação, falhas apuradas em auditoria realizada por este Tribunal (TC Processo 014.858/2017-7) .
A auditoria foi motivada por informações fornecidas ao Poder Judiciário relativas à colaboração premiada de Cesar Romero, que já ocupou os cargos de chefe da assessoria jurídica do Into e de subsecretário executivo da Secretaria de Estado de Saúde do Rio de Janeiro. Conforme relatado, existiria um esquema orquestrado para fraudar licitações e desviar recursos públicos nas aquisições de equipamentos hospitalares importados efetuadas no referido estado, envolvendo as empresas do cartel chamado "clube do pregão internacional".
Na fiscalização foram analisados nove processos de contratação, no montante aproximado de R$ 178,3 milhões, correspondente ao somatório do total homologado nos pregões 124/2006, 164/2009, 147/2007, 131/2009, 135/2008, 146/2007, 135/2006, 171/2007 e 193/2010. Foram confirmados os seguintes achados: a) direcionamento das licitações para a contratação de um grupo especifico de empresas; e b) superfaturamento decorrente do pagamento por equipamentos não entregues. 
No julgamento do relatório de auditoria, o TCU decidiu por convertê-lo em tomada de contas especial, desconsiderar a personalidade jurídica das empresas envolvidas, e determinar a autuação de processos específicos para tratar de cada um dos aludidos pregões (Acórdão 1290/2018-TCU-Plenário) .
Assim, este processo cuida especificamente das irregularidades referentes ao Pregão 171/2007 e respectivo Contrato 018/2008, que teve por objeto a aquisição de 112 conjuntos de motor Ortopédico, para estruturação dos serviços de traumato-ortopedia de estados e municípios.
Os pagamentos pelos aludidos conjuntos foram realizados em três datas: R$ 3,30 milhões em 26/3/2008, R$ 5,37 milhões em 16/12/2008 e R$ 481,69 mil em 28/5/2009 (conforme peça 5, p. 20-22) - e esta informação é importante porque conforme será abordado mais a frente neste voto, a irregularidade alusiva ao pagamento de 26/3/2008 possui a punibilidade prescrita.
Em instrução inicial (peça 5) , a SecexTCE restringiu o escopo do processo à irregularidade de pagamento pelos equipamentos não entregues. Considerou que não obstante a gravidade das acusações de direcionamento da licitação, não fora detectado sobrepreço nos itens adquiridos, de modo que não caberia examiná-lo nestes autos. Assim, afastou a responsabilidade da pregoeira, Verônica Amorim e Silva, e do parecerista jurídico, Cláudio Roberto Viana, inicialmente arrolados na auditoria.
Da mesma forma, reputou inadequada a citação de José Carvalho de Noronha, Alberto Beltrame e Helvécio Miranda Magalhães Junior, que ocuparam, em períodos distintos, o cargo de Secretário de Atenção à Saúde do Ministério da Saúde, tendo em vista que esses gestores não teriam relação com a liquidação das despesas.
Nessa medida, pela irregularidade geradora do dano - pagamento por equipamentos não entregues -, foram citados Francisco Matheus Guimarães (diretor-geral do Into de 10/9/2007 a 19/5/2008) , Geraldo da Rocha Motta Filho (diretor-geral do Into de 19/5/2008 a 8/1/2013) , Naasson Trindade Cavanellas (fiscal de contrato de 14/1/2008 a 14/5/2014) , Tito Henrique de Noronha Rocha (coordenador de programas especiais do Into de 3/12/2008 a 18/10/2017) , Stryker do Brasil Ltda. (empresa contratada) e Júlio Cezar Alvarez (sócio da empresa Stryker) .
Francisco Matheus Guimarães não apresentou alegações de defesa, tampouco recolheu o débito pelo qual foi citado. Dessa forma, deve ser considerado revel, dando-se prosseguimento ao processo, conforme estabelece o art. 12, § 3º, da Lei 8.443/1992.
A unidade instrutora acatou as alegações de Tito Henrique de Noronha Rocha, que conseguiu descaracterizar a sua responsabilidade pelos pagamentos indevidos. Nesse sentido, propôs a exclusão desse agente responsável da presente relação processual.
Concluiu ainda que as alegações e elementos probatórios trazidos pelos defendentes, em conjunto com aqueles constantes no TC Processo 014.858/2017-7, eram suficientes para comprovar a entrega de 49 conjuntos de motor ortopédico relativos à Licença de Importação LI 08/0490382-1, deixando sem comprovação outros 63 conjuntos.
A partir da comprovação dos 49 conjuntos, propôs acolher parcialmente as alegações de Naasson Trindade Cavanellas, da empresa Stryker do Brasil Ltda. e de seu sócio dirigente, Júlio Cezar Alvarez.  Pelo mesmo motivo, não obstante a revelia de Francisco Matheus Guimarães, propôs a exclusão do débito de sua responsabilidade, mantendo, entretanto, o julgamento pela irregularidade, dadas as graves fragilidades identificadas nos procedimentos de recebimento do objeto.
Já em relação a Geraldo da Rocha Motta Filho, a SecexTCE sugeriu a rejeição integral das alegações, vez que nenhum dos itens adquiridos e pagos sob a sua gestão tiveram a entrega comprovada.
Nessa linha, propôs a imputação de débito e a aplicação da multa do art. 57 da Lei Orgânica do TCU a Geraldo da Rocha Motta Filho, Naasson Trindade Cavanellas, Júlio Cezar Alvarez e à empresa Stryker do Brasil Ltda., ressalvando que os ilícitos anteriores a 6/6/2008 teriam a sua punibilidade prescrita, à luz do entendimento firmado no Acórdão 1441/2016-TCU-Plenário.
O Ministério Público junto ao TCU concordou com tal proposta, divergindo apenas em relação à prescrição da pretensão punitiva, que, segundo o parquet especializado, deveria observar o prazo de cinco anos (Lei 9.873/1999) e não o de dez anos (Acórdão 1441/2016-TCU-Plenário) . Por essa razão, considerou impossível aplicar multa aos responsáveis. 
***
Feita a contextualização, passo a decidir.
Concordo com a proposta da SecexTCE, inclusive naquilo sobre o que diverge o Ministério Público junto ao TCU. Nesse sentido, incorporo sua análise e seus fundamentos como razões de decidir, sem prejuízo dos seguintes acréscimos pontuais.
Quanto à prescrição do débito, entendo que a decisão do Supremo Tribunal Federal (STF) no Recurso Extraordinário 636.886/AL deverá ensejar a revisão da jurisprudência deste Tribunal. 
Todavia, há que se reconhecer que ainda não é possível a imediata aplicação da nova decisão da Suprema Corte com o mínimo de segurança. Com efeito, ainda existem lacunas acerca de questões essenciais, como o prazo prescricional, o início da contagem e as hipóteses de interrupção. Ademais, não está claro quais serão os processos efetivamente alcançados pela modificação do entendimento, visto que ainda estão pendentes de julgamento os embargos de declaração opostos para requerer, inclusive, a modulação temporal dos efeitos. 
Dessa forma, por enquanto, tenho me curvado à compreensão dos meus pares pela manutenção do entendimento consolidado pelo TCU e pelo próprio STF no sentido de considerar imprescritíveis as ações de ressarcimento ao erário. 
Quanto à prescrição da pretensão punitiva, baseando-se no entendimento firmado no Acórdão 1441/2016-TCU-Plenário (prazo decenal) , verifica-se a sua ocorrência em relação aos atos praticados antes de 6/6/2008, já que o acórdão que autorizou a abertura do contraditório foi proferido em 6/6/2018. Nesse sentido, não podem ser sancionadas as irregularidades alusivas aos pagamentos efetuados em 26/3/2008, bem como as relacionadas ao procedimento licitatório, cuja homologação ocorreu em 27/12/2007.
***
Reputo suficiente a documentação apresentada para a comprovação de entrega de 49 conjuntos de motor ortopédico. Dirigentes de vinte e duas instituições hospitalares atestaram o recebimento dos equipamentos (tabela 6 do relatório que precede este voto) , alguns dos quais possuem as respectivas notas fiscais. Além disso, a descrição dos objetos e as datas apostas nos referidos atestes são compatíveis com as dos pagamentos, o que revela a verossimilhança do efetivo fornecimento. 
Distinta é a situação dos outros 63 conjuntos de motor ortopédico, cujas entregas não foram comprovadas. 
Segundo informações do Departamento de Operações de Comércio Exterior do Ministério do Desenvolvimento, Indústria e Comércio Exterior (Mdic) , 57 desses 63 conjuntos tiveram a licença de importação cancelada e os responsáveis não conseguiram apresentar uma nova licença ou documento equivalente que revalidasse a autorização anterior. A lembrar que a licença de importação é elemento imprescindível na compra.
O extrato de licenciamento apresentado pela Stryker à peça 57, p. 28-29 (LI 09-0914921-3) , apenas contempla uma situação "em análise", e possui data desconexa do respectivo pagamento - 19/5/2009 -, enquanto as ordens de pagamento são de 16/12/2008. Na mesma medida, as notas de remessa apresentadas (packing slips) foram emitidas em 22/7/2009, mais de sete meses após os pagamentos.
Ainda em relação a essas 57 unidades, os responsáveis Geraldo Motta Filho e Tito Henrique de Noronha Rocha sustentaram que elas teriam sido diretamente disponibilizadas ao Into. Partindo de tal premissa, não haveria grandes complicações para que elas tivessem se submetido ao regular processo de recebimento previsto no art. 73 da Lei 8.666/1993 e aos consecutivos registros patrimoniais. 
Por fim, não foram apresentados quaisquer demonstrativos da existência física dos equipamentos, como fotografias contendo dados do fabricante, números de série, entre outros, mesmo diante de solicitação da equipe de auditoria deste Tribunal (vide itens 637 a 639 do relatório que precede este voto) . 
Por tais razões, remanesce sem comprovação a entrega dos 63 conjuntos de motor ortopédico, cujo respectivo valor pago deverá ser restituído aos cofres públicos.
***
Estando os autos em meu gabinete, Geraldo da Rocha Motta Filho e Tito Henrique de Noronha Rocha apresentaram novos elementos no sentido de afastar totalmente o débito (peça 94) . Pleiteia-se uniformização da decisão aqui obtida com a do TC Processo 018.771/2018-1, que em relação a aquisições de mesma natureza e em condições similares, teria afastado o débito. 
Contudo, as situações possuem diferenças importantes. Naqueles autos, como bem evidencia a instrução da SecexTCE (peça 179, itens 14.8 a 14.12) : a) constam atestes de recebimento definitivo, b) os equipamentos foram declaradamente recebidos por 43 instituições hospitalares, c) os atestes possuem o número de série dos equipamentos, d) consta a identificação e a assinatura dos responsáveis pelos recebimentos, e) há fotos de alguns equipamentos.
Foi exatamente o mesmo procedimento que a unidade instrutora do TCU utilizou para validar a entrega dos 49 equipamentos e afastar o respectivo débito nestes autos. Entretanto, em relação aos demais 63 conjuntos não é possível chegar a mesma conclusão.
De maneira análoga, em memoriais (peça 97) , a defesa de Júlio Cezar Alvarez menciona que no TC Processo 018.671/2018-7, em situação semelhante, a entrega teria sido acatada. Entretanto, as características não são equivalentes. Da leitura do trecho da instrução da SecexTCE, observa-se que, naquele caso, o débito foi afastado pois havia um conjunto de evidências no mesmo sentido, entre as quais, os termos de recebimento assinados por dirigentes de instituições hospitalares, datas compatíveis e número de série dos equipamentos (peça 91, item 109) 
"109. O exame dos referidos documentos evidencia características extrínsecas que permitem presumir, salvo prova em contrário, sua idoneidade, uma vez que apresentam descrições dos objetos, assinaturas e identificação os responsáveis pelo recebimento, datas compatíveis (com exceção do documento emitido pelo Complexo Hospitalar Mangabeira, datado de 2011) , e, em parte deles, o número do processo de aquisição, números de série dos equipamentos e das licenças de importação. 
110. A análise pormenorizada dos elementos probatórios acima mencionados, em conjunto com os comprovantes de que foram emitidas licenças de importação e notas fiscais de venda e transporte compatíveis com os equipamentos contratados e pagos, não corrobora o juízo de inexecução contratual e dano ao erário formulado pela Secex/RJ. Ao contrário, os elementos documentais afiguram-se suficientes para evidenciar, com elevado grau de probabilidade, que os equipamentos adquiridos por força do Pregão Presencial 124/2006 e Contrato 162/2006 foram efetivamente entregues pela Stryker do Brasil Ltda. às entidades hospitalares acima identificadas.
A mesma lógica foi adotada no TC Processo 018.680/2018-6 (peça 93, item 107) , em que o conjunto coincidente de evidências levou a unidade instrutora a reconhecer a efetiva entrega dos equipamentos.
Diferentemente, no caso em apreço, não há qualquer documento que permita tal inferência. As licenças de importação foram suspensas, não consta termo de recebimento ou de cessão, o termo de responsabilidade apresentado à peça 55, p. 49, não possui assinatura. 
***
Quanto à identificação dos culpados, concordo que os gestores da fase de licitação devem ter a responsabilidade afastada. Vale lembrar, a respeito, que conquanto o conteúdo da delação premiada indicasse que o esquema fraudulento incluía a importação de equipamentos a preços superiores aos de mercado, a fiscalização do TCU, mesmo com o apoio de equipe especializada da Empresa Brasileira de Serviços Hospitalares (Ebserh) , não conseguiu confirmar o sobrepreço, cujo dano decorrente, este sim, poderia atingir gestores que participaram no procedimento de licitação.
Da mesma maneira, não vislumbro a possibilidade de responsabilizar os ex-Secretários de Atenção à Saúde do Ministério da Saúde, porquanto não há nexo de causalidade entre as suas condutas e o débito analisado, na linha do que defendi no voto condutor do Acórdão 2760/2018-TCU-Plenário, que julgou contratação do mesmo grupo, a saber: 
"34. Considero indevidas, também, por ausência de nexo entre a conduta dos agentes e o dano causado ao erário, as citações dos gestores do Ministério da Saúde: Alberto Beltrame, Secretário de Atenção à Saúde de 26/12/2008 a 4/1/2011, e Arionaldo Bomfim Rosendo, Diretor Executivo do FNS de 17/9/2007 a 21/1/2011 (...) . Ambos não tiveram, de forma direta, participação na realização das importações em questão. Tanto a contratação, precedida de licitação fraudulenta, como os procedimentos que a sucederam, dentre eles as etapas de liquidação e pagamento da despesa, foram inteiramente realizadas no âmbito do Into, não havendo elementos que apontem para envolvimento direto de gestores do MS nessas ações. 
35.	 De acordo com a análise promovida pela secretaria instrutiva, a conduta atribuída ao primeiro foi a ausência de cumprimento do disposto no art. 5º da Portaria que instituiu o Projeto Suporte (Portaria GM 401/2015) . Referido dispositivo definiu que cabia à Secretaria de Atenção à Saúde avaliar a execução da implementação dos serviços previstos na portaria, por meio de termos de compromissos e convênios. 
36. Por sua vez, a conduta atribuída ao segundo foi a falta de supervisão das atividades de prestação de contas do Into relativas ao Projeto Suporte, considerando que a competência para supervisionar as atividades de prestação e tomada de contas dos recursos do SUS alocados ao FNS era da Diretoria Executiva do fundo (art. 8º dos Decretos 5.974/2006, 6.860/2009, 7.135/2010, 7.336/2010) .
37. Ocorre que, sob o prisma da teoria do dano direto e imediato, não vislumbro nexo de causalidade entre tais condutas e o dano apurado nos autos, decorrente da realização de pagamentos sem a comprovação da entrega dos bens adquiridos. Isso porque a falta de supervisão do Projeto Suporte pelo Ministério da Saúde, embora, indiretamente, possa ter contribuído para as irregularidades perpetradas no âmbito do Into, não pode ser considerada causa direta, imediata e determinante para a concretização do prejuízo ao erário. Seria, no mínimo, forçoso estabelecer essa relação de causalidade de modo a afirmar que a conduta omissiva desses gestores no Ministério da Saúde foi decisiva para a ocorrência dos pagamentos indevidos no Into."
Também por ausência de nexo de causalidade, Tito Henrique de Noronha Rocha deve ser excluído do polo passivo desta TCE. Ao tempo dos pagamentos irregulares, o gestor ocupava o cargo de coordenador institucional do Into, com atribuições restritas ao apoio à direção do instituto no controle e avaliação de redes assistenciais e regulação da alta complexidade em ortopedia. Não se envolvia, portanto, com o acompanhamento da entrega e pagamento dos equipamentos. 
E quando assumiu a coordenação de programas especiais (7/2/2013) , cargo que de fato possui envolvimento com as aquisições examinadas, todos os pagamentos ilícitos já tinham ocorrido.
Quanto à responsabilidade de Júlio Cezar Alvarez, é importante lembrar a origem deste processo. Revelou-se uma organização fraudulenta com vistas a simular as licitações e direcioná-las a um grupo restrito de empresas. Nesse contexto, Júlio Cezar Alvarez, então sócio-administrador da Stryker (ainda que sua participação no quadro societário da companhia fosse em percentual reduzido) , foi o responsável pela assinatura das cartas de solidariedade de todos os licitantes, as quais tiveram as firmas das assinaturas reconhecidas no mesmo horário e no mesmo cartório (peça 83, p. 6) .
Além disso, ele foi o responsável direto pela assinatura do Contrato 019/2008, em análise.
Diante da gravidade da situação, e acolhendo a proposta da unidade instrutora, votei pela desconstituição da personalidade jurídica das empresas envolvidas, entre as quais, a Stryker (peça 2, item 17) :
17. Nesse contexto, diante dos fortes indícios de fraude à licitação identificados em todos os processos de aquisição verificados nesta auditoria e tendo em vista a caracterização do abuso de direito na utilização das pessoas jurídicas contratadas nessas aquisições, considero cabível a proposta de converter os autos em tomada de contas especial e de desconsiderar a personalidade jurídica dessas empresas para citar seus sócios, solidariamente com os demais responsáveis, pelos débitos apurados nos autos.
Nesse cenário, considerando que a empresa, com sede fora do Brasil, era aqui representada diretamente por Júlio Cezar Alvarez, o qual, como revelado acima, participou inteiramente do ilícito perpetrado; deve este responsável responder solidariamente com a empresa Stryker pelos danos causados ao erário.
***
Diante disso, deve-se excluir Tito Henrique de Noronha Rocha da presente relação processual, julgar irregulares as contas de Francisco Matheus Guimarães, com base nos arts. 16, III, "b", e 19, da Lei Orgânica do TCU, deixando de aplicar-lhe multa em face da prescrição da pretensão punitiva, e julgar irregulares as contas de Geraldo da Rocha Motta Filho, Naasson Trindade Cavanellas, Júlio Cezar Alvarez e da empresa Stryker do Brasil Ltda., com fundamento nos arts. 16, III, "c", 19, e 57 da Lei Orgânica do TCU, imputando-lhes débito e aplicando-lhes multa.
Ante o exposto, voto por que o Tribunal adote o Acórdão que ora submeto à deliberação deste Colegiado. 
TCU, Sala das Sessões, em 29 de junho de 2021.
Ministro BRUNO DANTAS 
Relator